---
title: "Veri ve Grafikler"
toc: false
---

Türkiye'nin demografik göstergeleri — interaktif grafikler ve veri kaynakları. Bölümler temel göstergelerden başlayıp özgün analizlere, ardından yapısal bağlama doğru ilerler. Her grafik üzerinde fare ile detay görebilir, yakınlaştırabilir ve veri indirebilirsiniz.

::: {.panel-tabset}

## Temel Doğurganlık Göstergeleri

TDH zaman serisi, yaşa özel doğurganlık hızları, doğum sırası dağılımı ve il bazlı haritalar.

### Toplam Doğurganlık Hızı, 2001–2025

```{r}
#| echo: false
#| warning: false
#| fig-width: 9
#| fig-height: 5

library(plotly)

yillar <- 2001:2025
tdh <- c(2.38, 2.17, 2.09, 2.11, 2.12, 2.12, 2.16, 2.15, 2.10, 2.08,
         2.05, 2.11, 2.11, 2.19, 2.16, 2.11, 2.08, 2.00, 1.89, 1.77,
         1.71, 1.63, 1.52, 1.49, 1.42)

fig <- plot_ly(x = yillar, y = tdh, type = "scatter", mode = "lines+markers",
               line = list(color = "#1F3864", width = 2.5),
               marker = list(color = "#1F3864", size = 5),
               hovertemplate = "Yıl: %{x}<br>TDH: %{y:.2f}<extra></extra>") %>%
  layout(
    xaxis = list(title = "", dtick = 2),
    yaxis = list(title = "TDH (çocuk sayısı)", range = c(1.0, 2.5)),
    shapes = list(
      list(type = "line", x0 = 2001, x1 = 2025, y0 = 2.1, y1 = 2.1,
           line = list(color = "#9E7A1A", width = 1.5, dash = "dash")),
      list(type = "line", x0 = 2001, x1 = 2025, y0 = 1.3, y1 = 1.3,
           line = list(color = "#B33A3A", width = 1.5, dash = "dot"))
    ),
    annotations = list(
      list(x = 2004, y = 2.16, text = "Yenilenme düzeyi (2,1)",
           showarrow = FALSE, font = list(size = 10, color = "#9E7A1A")),
      list(x = 2004, y = 1.36, text = "Lowest-low eşiği (1,3)",
           showarrow = FALSE, font = list(size = 10, color = "#B33A3A"))
    ),
    plot_bgcolor = "rgba(0,0,0,0)", paper_bgcolor = "rgba(0,0,0,0)"
  )
fig
```

::: {.callout-note}
**Kaynak:** TÜİK, Temel Doğurganlık Göstergeleri 2001–2025. 2025 TDH: 1,42 — 2014'teki zirveden (2,19) 11 yılda −0,77 puanlık kayıp.
:::

### Toplam Doğum Sayısı, 2001–2025

```{r}
#| echo: false
#| warning: false
#| fig-width: 9
#| fig-height: 5

dogum_sayisi <- c(1323341, 1229555, 1198927, 1222484, 1244041, 1255432, 1289992, 1295511,
                  1266751, 1261169, 1252812, 1294605, 1297505, 1351088, 1336908, 1316204,
                  1300258, 1257071, 1191709, 1120430, 1086136, 1041846, 963075, 940273, 895374)

fig2 <- plot_ly(x = yillar, y = dogum_sayisi, type = "bar",
                marker = list(color = "#1F3864"),
                hovertemplate = "Yıl: %{x}<br>Doğum: %{y:,.0f}<extra></extra>") %>%
  layout(
    xaxis = list(title = "", dtick = 2),
    yaxis = list(title = "Doğum sayısı"),
    plot_bgcolor = "rgba(0,0,0,0)", paper_bgcolor = "rgba(0,0,0,0)"
  )
fig2
```

::: {.callout-note}
**Kaynak:** TÜİK, Doğum İstatistikleri. 2025'te 895.374 doğum — 2001'den bu yana en düşük seviye, zirve yılı 2014'e (1.351.088) göre %33,7 azalma.
:::

### Yaşa Özel Doğurganlık Hızı: 2010 / 2020 / 2025 Karşılaştırması

```{r}
#| echo: false
#| warning: false
#| fig-width: 9
#| fig-height: 5

yas_gruplari <- c("15-19", "20-24", "25-29", "30-34", "35-39", "40-44", "45-49")
asfr_2010 <- c(33.76, 112.84, 125.59, 88.19, 42.93, 10.90, 1.82)
asfr_2020 <- c(14.83, 77.12, 116.13, 89.81, 44.88, 10.69, 0.93)
asfr_2025 <- c(9.15, 53.25, 95.86, 79.59, 36.70, 8.45, 0.71)

fig3 <- plot_ly(x = yas_gruplari, y = asfr_2010, type = "scatter", mode = "lines+markers",
                name = "2010", line = list(color = "#9E7A1A", width = 2)) %>%
  add_trace(y = asfr_2020, name = "2020", line = list(color = "#5B7DB1", width = 2)) %>%
  add_trace(y = asfr_2025, name = "2025", line = list(color = "#1F3864", width = 2.5)) %>%
  layout(
    xaxis = list(title = "Annenin yaş grubu"),
    yaxis = list(title = "Yaşa özel doğurganlık hızı (‰)"),
    legend = list(orientation = "h", y = -0.2),
    plot_bgcolor = "rgba(0,0,0,0)", paper_bgcolor = "rgba(0,0,0,0)"
  )
fig3
```

::: {.callout-note}
**Kaynak:** TÜİK, Yaşa Özel Doğurganlık Hızları. Doğurganlık zirvesi 25–29 yaş grubunda kalmayı sürdürüyor, ancak tüm yaş gruplarında düzey 15 yılda belirgin biçimde gerilemiş; 20–24 grubunda düşüş özellikle dik (112,8‰ → 53,2‰).
:::

### Doğum Sırası Dağılımı, 2012–2025

```{r}
#| echo: false
#| warning: false
#| fig-width: 9
#| fig-height: 5

yillar_sira <- 2012:2025
toplam <- c(1294605, 1297505, 1351088, 1336908, 1316204, 1300258, 1257071, 1191709,
            1120430, 1086136, 1041846, 963075, 940273, 895374)
birinci <- c(468944, 467915, 482157, 483173, 477710, 473400, 451887, 431276,
             415699, 390243, 401184, 388886, 392724, 383482)
ikinci <- c(427342, 423977, 435261, 426936, 420386, 413516, 403163, 380046,
            358850, 351914, 322126, 295073, 288209, 273052)
ucuncu <- c(218884, 225438, 244831, 243765, 240039, 236177, 229844, 216731,
            200452, 196992, 181846, 159559, 150296, 138465)
dorduncu_uzeri <- c(170608, 169645, 177925, 171037, 167279, 165785, 159436, 149938,
                    138772, 139950, 130207, 114068, 105983, 96544)

pay_birinci <- birinci / toplam * 100
pay_ikinci <- ikinci / toplam * 100
pay_ucuncu <- ucuncu / toplam * 100
pay_dorduncu <- dorduncu_uzeri / toplam * 100

fig4 <- plot_ly(x = yillar_sira, y = pay_birinci, type = "scatter", mode = "lines",
                stackgroup = "one", name = "1. çocuk", fillcolor = "#1F3864",
                line = list(width = 0.5, color = "#1F3864")) %>%
  add_trace(y = pay_ikinci, name = "2. çocuk", fillcolor = "#5B7DB1",
            line = list(width = 0.5, color = "#5B7DB1")) %>%
  add_trace(y = pay_ucuncu, name = "3. çocuk", fillcolor = "#C9A84C",
            line = list(width = 0.5, color = "#C9A84C")) %>%
  add_trace(y = pay_dorduncu, name = "4+ çocuk", fillcolor = "#9E7A1A",
            line = list(width = 0.5, color = "#9E7A1A")) %>%
  layout(
    xaxis = list(title = ""),
    yaxis = list(title = "Pay (%)", range = c(0, 100)),
    legend = list(orientation = "h", y = -0.2),
    plot_bgcolor = "rgba(0,0,0,0)", paper_bgcolor = "rgba(0,0,0,0)"
  )
fig4
```

::: {.callout-important}
**Kaynak:** TÜİK, Annenin Yaş Grubu ve Doğum Sırasına Göre Doğumlar. **Birinci çocuğun payı 2012'deki %36,2'den 2025'te %42,8'e yükselmiştir** — bu, ailelerin giderek artan oranda tek çocukta kaldığının doğrudan göstergesidir. İkinci çocuk payı aynı dönemde %33,0'dan %30,5'e gerilemiştir.
:::

### Ortalama Anne Yaşı ve İlk Doğum Yaşı Trendi

```{r}
#| echo: false
#| warning: false
#| fig-width: 9
#| fig-height: 5

yillar_yas <- 2014:2025
ort_anne_yasi <- c(28.37, 28.49, 28.60, 28.70, 28.86, 28.94, 29.00, 29.13, 29.17, 29.22, 29.31, 29.42)
ilk_dogum_yasi <- c(25.51, 25.68, 25.86, 26.03, 26.24, 26.40, 26.54, 26.74, 26.83, 27.02, 27.26, 27.46)

fig5 <- plot_ly(x = yillar_yas, y = ort_anne_yasi, type = "scatter", mode = "lines+markers",
                name = "Ortalama anne yaşı (tüm doğumlar)", line = list(color = "#1F3864", width = 2.5)) %>%
  add_trace(y = ilk_dogum_yasi, name = "İlk doğumdaki ortalama anne yaşı",
            line = list(color = "#9E7A1A", width = 2.5)) %>%
  layout(
    xaxis = list(title = "", dtick = 1),
    yaxis = list(title = "Yaş", range = c(25, 30)),
    legend = list(orientation = "h", y = -0.2),
    plot_bgcolor = "rgba(0,0,0,0)", paper_bgcolor = "rgba(0,0,0,0)"
  )
fig5
```

::: {.callout-note}
**Kaynak:** TÜİK, Temel Doğurganlık Göstergeleri. İlk doğum yaşı 2014–2025 arasında 25,5'ten 27,5'e yükselmiştir — bu artış, doğurganlık çağının etkin penceresini sıkıştırarak ikinci çocuğa geçiş için kalan biyolojik zamanı azaltmaktadır.
:::

### İllere Göre TDH — En Yüksek ve En Düşük 15 İl (2025)

```{r}
#| echo: false
#| warning: false
#| fig-width: 9
#| fig-height: 7

il_adi <- c("Bartın", "İzmir", "Eskişehir", "Ankara", "Zonguldak", "Edirne", "Kütahya", "Karabük",
            "Kırıkkale", "Giresun", "İstanbul", "Gümüşhane", "Kırklareli", "Uşak", "Çanakkale",
            "Şanlıurfa", "Şırnak", "Mardin", "Diyarbakır", "Siirt", "Ağrı", "Bitlis", "Muş",
            "Gaziantep", "Batman", "Adıyaman", "Van", "Kilis", "Hatay", "Hakkari")
tdh_il <- c(1.09, 1.10, 1.11, 1.11, 1.11, 1.12, 1.13, 1.14,
            1.14, 1.14, 1.14, 1.14, 1.15, 1.17, 1.17,
            3.15, 2.53, 2.23, 2.14, 2.11, 2.05, 2.05, 2.01,
            2.00, 2.00, 1.91, 1.87, 1.84, 1.81, 1.71)

df_il <- data.frame(il = il_adi, tdh = tdh_il)
df_il <- df_il[order(df_il$tdh), ]
df_il$il <- factor(df_il$il, levels = df_il$il)

fig6 <- plot_ly(df_il, y = ~il, x = ~tdh, type = "bar", orientation = "h",
                marker = list(color = ~tdh, colorscale = list(c(0, "#B33A3A"), c(1, "#1F3864")),
                              cmin = 1.0, cmax = 3.5),
                hovertemplate = "%{y}: %{x:.2f}<extra></extra>") %>%
  layout(
    xaxis = list(title = "TDH (çocuk sayısı)"),
    yaxis = list(title = ""),
    shapes = list(list(type = "line", x0 = 1.3, x1 = 1.3, y0 = -0.5, y1 = 29.5,
                        line = list(color = "#B33A3A", width = 1.5, dash = "dot"))),
    margin = list(l = 100),
    plot_bgcolor = "rgba(0,0,0,0)", paper_bgcolor = "rgba(0,0,0,0)"
  )
fig6
```

::: {.callout-note}
**Kaynak:** TÜİK, İllere Göre Toplam Doğurganlık Hızı 2025. Doğu ve Güneydoğu illeri ulusal ortalamanın belirgin biçimde üzerinde kalırken, Batı ve Kuzey illerinin çoğu lowest-low eşiğinin (1,3) altına düşmüştür.
:::

### İllere Göre TDH — Koroplet Harita (2025) {.unnumbered}

::: {.callout-note}
**Kaynak:** TÜİK, İllere Göre Toplam Doğurganlık Hızı 2025. `rnaturalearth` paketiyle üretilen koroplet harita.
:::

```{r}
#| echo: false
#| warning: false
#| fig-width: 9
#| fig-height: 6

library(sf)
library(rnaturalearth)
library(dplyr)
library(plotly)

il_isimleri <- c("Adana", "Adıyaman", "Afyonkarahisar", "Ağrı", "Amasya", "Ankara", "Antalya", "Artvin", "Aydın", "Balıkesir", "Bilecik", "Bingöl", "Bitlis", "Bolu", "Burdur", "Bursa", "Çanakkale", "Çankırı", "Çorum", "Denizli", "Diyarbakır", "Edirne", "Elazığ", "Erzincan", "Erzurum", "Eskişehir", "Gaziantep", "Giresun", "Gümüşhane", "Hakkari", "Hatay", "Isparta", "Mersin", "İstanbul", "İzmir", "Kars", "Kastamonu", "Kayseri", "Kırklareli", "Kırşehir", "Kocaeli", "Konya", "Kütahya", "Malatya", "Manisa", "Kahramanmaraş", "Mardin", "Muğla", "Muş", "Nevşehir", "Niğde", "Ordu", "Rize", "Sakarya", "Samsun", "Siirt", "Sinop", "Sivas", "Tekirdağ", "Tokat", "Trabzon", "Tunceli", "Şanlıurfa", "Uşak", "Van", "Yozgat", "Zonguldak", "Aksaray", "Bayburt", "Karaman", "Kırıkkale", "Batman", "Şırnak", "Bartın", "Ardahan", "Iğdır", "Yalova", "Karabük", "Kilis", "Osmaniye", "Düzce")

tdh_2025 <- c(1.548, 1.915, 1.426, 2.055, 1.264, 1.11, 1.202, 1.231, 1.314, 1.247, 1.275, 1.517, 2.053, 1.223, 1.311, 1.325, 1.169, 1.281, 1.221, 1.253, 2.135, 1.123, 1.348, 1.302, 1.494, 1.108, 2.002, 1.137, 1.14, 1.707, 1.81, 1.224, 1.422, 1.138, 1.102, 1.588, 1.279, 1.385, 1.15, 1.224, 1.388, 1.528, 1.126, 1.401, 1.406, 1.699, 2.229, 1.215, 2.007, 1.318, 1.473, 1.254, 1.276, 1.414, 1.245, 2.108, 1.254, 1.242, 1.369, 1.219, 1.281, 1.228, 3.15, 1.167, 1.874, 1.235, 1.111, 1.49, 1.187, 1.329, 1.137, 1.998, 2.534, 1.093, 1.388, 1.613, 1.358, 1.137, 1.838, 1.707, 1.359)

tdh_data <- data.frame(il = il_isimleri, tdh = tdh_2025, stringsAsFactors = FALSE)

# Normalize Turkish characters for matching (lowercase, ASCII-fold common chars)
normalize_il <- function(x) {
  x <- tolower(x)
  x <- chartr("çğıöşü", "cgiosu", x)
  x <- gsub("i̇", "i", x)
  x <- trimws(x)
  # Natural Earth'teki bilinen yazım farklılıkları için manuel eşleştirme
  duzeltmeler <- c(
    "zinguldak" = "zonguldak",
    "kinkkale" = "kirikkale",
    "k. maras" = "kahramanmaras",
    "k.maras" = "kahramanmaras"
  )
  ifelse(x %in% names(duzeltmeler), duzeltmeler[x], x)
}

tdh_data$il_norm <- normalize_il(tdh_data$il)

turkey_map <- ne_states(country = "turkey", returnclass = "sf")
turkey_map$il_norm <- normalize_il(turkey_map$name)

merged <- left_join(turkey_map, tdh_data, by = "il_norm")

# Report any unmatched provinces (visible in render log, not on page)
unmatched <- merged$name[is.na(merged$tdh)]
if (length(unmatched) > 0) {
  cat("Eşleşmeyen iller:", paste(unmatched, collapse = ", "), "\n")
}

p <- ggplot2::ggplot(merged) +
  ggplot2::geom_sf(ggplot2::aes(fill = tdh, text = paste0(name, ": ", round(tdh,2))), color = "white", linewidth = 0.15) +
  ggplot2::scale_fill_gradient2(low = "#1F3864", mid = "#C9A84C", high = "#B33A3A",
                                  midpoint = 1.6, name = "TDH") +
  ggplot2::theme_void() +
  ggplot2::theme(legend.position = "right")

ggplotly(p, tooltip = "text") %>%
  layout(plot_bgcolor = "rgba(0,0,0,0)", paper_bgcolor = "rgba(0,0,0,0)")
```

### Annenin Medeni Durumuna Göre Doğumlar, 2012–2025

```{r}
#| echo: false
#| warning: false
#| fig-width: 9
#| fig-height: 5

yillar_medeni <- 2012:2025
evli <- c(1245514, 1246429, 1296737, 1283250, 1263490, 1246675, 1206635, 1144859,
          1079832, 1045076, 1001894, 927014, 905469, 862481)
evli_disi <- c(27121+1046+8162+12762, 27940+1061+8754+13321, 29626+1103+9380+14242,
               29252+1093+9345+13968, 29962+1241+9363+12148, 29837+1268+9535+12943,
               27691+1152+9189+12404, 25660+1109+9471+10610, 23414+1032+8902+7250,
               23376+1051+9342+7291, 23228+1279+8822+6623, 21127+950+8690+5294,
               22848+909+8125+2922, 20282+721+7559+4331)

pay_evli <- evli / toplam * 100
pay_evli_disi <- evli_disi / toplam * 100

fig7 <- plot_ly(x = yillar_medeni, y = pay_evli, type = "bar", name = "Evli",
                marker = list(color = "#1F3864")) %>%
  add_trace(y = pay_evli_disi, name = "Evlilik dışı (hiç evlenmedi, boşandı, eşi öldü, bilinmeyen)",
            marker = list(color = "#9E7A1A")) %>%
  layout(
    barmode = "stack",
    xaxis = list(title = ""),
    yaxis = list(title = "Pay (%)", range = c(0, 100)),
    legend = list(orientation = "h", y = -0.25),
    plot_bgcolor = "rgba(0,0,0,0)", paper_bgcolor = "rgba(0,0,0,0)"
  )
fig7
```

::: {.callout-note}
**Kaynak:** TÜİK, İl ve Annenin Yasal Medeni Durumuna Göre Doğumlar. Türkiye'de doğumların ezici çoğunluğu (2025'te %96,3) evlilik içinde gerçekleşmektedir — bu yapı, Batı Avrupa'nın aksine, doğurganlık düşüşünün evlilik dışı doğurganlık artışıyla değil, evlilik içi parite davranışındaki değişimle açıklanması gerektiğini göstermektedir.
:::

### Doğum Aralıkları: 1→2 ve 2→3 Geçişleri Arasındaki Süre (2025)

```{r}
#| echo: false
#| warning: false
#| fig-width: 9
#| fig-height: 4.5

araliklar <- c("6-17 ay", "18-23 ay", "24-35 ay", "36-47 ay", "48-59 ay", "60+ ay")
pay_1_2 <- c(8.27, 10.22, 19.95, 16.90, 13.13, 31.52)
pay_2_3 <- c(5.67, 7.05, 13.82, 13.04, 12.22, 48.21)

fig8 <- plot_ly(x = araliklar, y = pay_1_2, type = "bar", name = "1→2 geçişi (1. ve 2. doğum arası)",
                marker = list(color = "#1F3864")) %>%
  add_trace(y = pay_2_3, name = "2→3 geçişi (2. ve 3. doğum arası)",
            marker = list(color = "#9E7A1A")) %>%
  layout(
    barmode = "group",
    xaxis = list(title = "Son iki doğum arasındaki ay aralığı"),
    yaxis = list(title = "Pay (%)"),
    legend = list(orientation = "h", y = -0.25),
    plot_bgcolor = "rgba(0,0,0,0)", paper_bgcolor = "rgba(0,0,0,0)"
  )
fig8
```

::: {.callout-note}
**Kaynak:** TÜİK, Annenin Doğum Sırasına Göre Son İki Doğumu Arasındaki Aylık Doğum Aralığı (2025). 2→3 geçişinde 60 ay (5 yıl) ve üzeri aralık bekleyenlerin payı (%48,2), 1→2 geçişine göre (%31,5) belirgin biçimde daha yüksektir — bu, ailelerin ikinci çocuktan üçüncüye geçerken daha uzun süre erteleme eğiliminde olduğunu göstermektedir.
:::

### Annenin Evlilik Süresine Göre Doğum Dağılımı (2025)

```{r}
#| echo: false
#| warning: false
#| fig-width: 9
#| fig-height: 4.5

evlilik_suresi <- c("<1 yıl", "1", "2", "3", "4", "5", "6", "7", "8", "9", "10-14", "15-19", "20+")
dogum_sayisi_es <- c(89791, 138533, 100227, 83558, 66693, 55598, 51069, 44190, 38263, 33549, 101045, 35701, 6915)
toplam_es <- sum(dogum_sayisi_es)
pay_es <- dogum_sayisi_es / toplam_es * 100

fig9 <- plot_ly(x = factor(evlilik_suresi, levels = evlilik_suresi), y = pay_es, type = "bar",
                marker = list(color = "#1F3864"),
                hovertemplate = "Evlilik süresi: %{x}<br>Pay: %{y:.1f}%<extra></extra>") %>%
  layout(
    xaxis = list(title = "Evlilik süresi (yıl)"),
    yaxis = list(title = "Doğumların payı (%)"),
    plot_bgcolor = "rgba(0,0,0,0)", paper_bgcolor = "rgba(0,0,0,0)"
  )
fig9
```

::: {.callout-note}
**Kaynak:** TÜİK, İl ve Annenin Evlilik Süresine Göre Doğumlar (2025; bilinmeyen kategorisi hariç tutulmuştur). Doğumlar evliliğin ilk yılında en yüksek yoğunluğa ulaşmakta (%16,4), ardından düzenli biçimde azalmaktadır — bu örüntü, evlilik sonrası ilk çocuğun hızla geldiğini, ancak sonraki doğumların zaman içinde seyreldiğini göstermektedir.
:::

### İllere Göre TDH'de 10 Yıllık Değişim (2015–2025)

```{r}
#| echo: false
#| warning: false
#| fig-width: 9
#| fig-height: 6

il_degisim_all <- c("Kastamonu", "Çanakkale", "Bolu", "Kırklareli", "Balıkesir", "Edirne", "Yalova", "Karabük", "Zonguldak", "Bilecik", "Eskişehir", "Tunceli", "Kütahya", "Sinop", "Burdur", "Bartın", "Isparta", "Çankırı", "Giresun", "Artvin", "Rize", "Tokat", "Erzincan", "Manisa", "Sakarya", "Amasya", "Aydın", "Muğla", "Tekirdağ", "Ordu", "Samsun", "Trabzon", "Uşak", "Kırıkkale", "Gümüşhane", "Kırşehir", "Bursa", "Denizli", "Malatya", "İzmir", "Çorum", "Elazığ", "Afyonkarahisar", "Ankara", "Nevşehir", "Kocaeli", "Konya", "Niğde", "Türkiye", "Sivas", "İstanbul", "Mersin", "Adana", "Ardahan", "Antalya", "Osmaniye", "Karaman", "Kayseri", "Aksaray", "Yozgat", "Bayburt", "Bingöl", "Hatay", "Kahramanmaraş", "Adıyaman", "Erzurum", "Kars", "Hakkari", "Diyarbakır", "Gaziantep", "Kilis", "Mardin", "Batman", "Şanlıurfa", "Bitlis", "Iğdır", "Siirt", "Muş", "Van", "Şırnak", "Ağrı")

degisim_all <- c(-0.35, -0.38, -0.38, -0.41, -0.41, -0.41, -0.43, -0.44, -0.45, -0.45, -0.45, -0.46, -0.46, -0.47, -0.48, -0.49, -0.5, -0.51, -0.51, -0.51, -0.52, -0.52, -0.52, -0.52, -0.52, -0.53, -0.54, -0.56, -0.57, -0.58, -0.58, -0.58, -0.58, -0.59, -0.59, -0.6, -0.6, -0.61, -0.61, -0.62, -0.63, -0.64, -0.66, -0.66, -0.66, -0.68, -0.68, -0.72, -0.74, -0.74, -0.74, -0.75, -0.78, -0.78, -0.78, -0.79, -0.8, -0.81, -0.82, -0.85, -0.9, -0.9, -0.94, -0.94, -0.96, -1.02, -1.06, -1.06, -1.08, -1.19, -1.19, -1.23, -1.25, -1.27, -1.35, -1.44, -1.45, -1.48, -1.5, -1.56, -1.78)

degisim_data <- data.frame(il = il_degisim_all, degisim = degisim_all, stringsAsFactors = FALSE)
degisim_data <- degisim_data[degisim_data$il != "Türkiye", ]
degisim_data$il_norm <- normalize_il(degisim_data$il)

merged_degisim <- left_join(turkey_map, degisim_data, by = "il_norm")

p_degisim <- ggplot2::ggplot(merged_degisim) +
  ggplot2::geom_sf(ggplot2::aes(fill = degisim, text = paste0(name, ": ", round(degisim,2))), color = "white", linewidth = 0.15) +
  ggplot2::scale_fill_gradient2(low = "#B33A3A", mid = "#C9A84C", high = "#1F3864",
                                  midpoint = -0.8, name = "Değişim") +
  ggplot2::theme_void() +
  ggplot2::theme(legend.position = "right")

ggplotly(p_degisim, tooltip = "text") %>%
  layout(plot_bgcolor = "rgba(0,0,0,0)", paper_bgcolor = "rgba(0,0,0,0)")
```

::: {.callout-important}
**Kaynak:** TÜİK, İllere Göre Toplam Doğurganlık Hızı (yazar hesaplaması). En çarpıcı bulgu: **en yüksek düşüşü yaşayan iller, geleneksel olarak en yüksek doğurganlığa sahip Doğu/Güneydoğu illeridir** (Ağrı −1,78, Şırnak −1,56, Van −1,50). Bu, bölgesel doğurganlık yakınsamasının hızla gerçekleştiğini, "yüksek doğurganlık bölgesi" kavramının giderek tarihsel bir kategoriye dönüştüğünü göstermektedir.
:::

### Lowest-Low İl Sayısı Trendi (TDH < 1,30)

```{r}
#| echo: false
#| warning: false
#| fig-width: 9
#| fig-height: 5

yillar_ll <- 2009:2025
ll_sayisi <- c(0, 0, 0, 0, 0, 0, 0, 0, 0, 0, 0, 1, 3, 8, 19, 25, 38)

fig11 <- plot_ly(x = yillar_ll, y = ll_sayisi, type = "scatter", mode = "lines+markers",
                 fill = "tozeroy", fillcolor = "rgba(179,58,58,0.15)",
                 line = list(color = "#B33A3A", width = 2.5),
                 marker = list(color = "#B33A3A", size = 6),
                 hovertemplate = "Yıl: %{x}<br>İl sayısı: %{y}<extra></extra>") %>%
  layout(
    xaxis = list(title = "", dtick = 2),
    yaxis = list(title = "Lowest-low il sayısı (81 il içinde)"),
    plot_bgcolor = "rgba(0,0,0,0)", paper_bgcolor = "rgba(0,0,0,0)"
  )
fig11
```

::: {.callout-important}
**Kaynak:** TÜİK, İllere Göre Toplam Doğurganlık Hızı (yazar hesaplaması). 2019'a kadar tek bir il bile lowest-low eşiğinin (1,30) altına düşmemişken, **2025'te 81 ilin 38'i** bu eşiğin altındadır — altı yılda neredeyse sıfırdan ile yarısına çıkan bu hız, krizin coğrafi yayılımının ne kadar hızlandığını göstermektedir.
:::

### Eğitim Durumuna Göre TDH (2019–2025)

```{r}
#| echo: false
#| warning: false
#| fig-width: 9
#| fig-height: 5

yillar_egitim <- 2019:2025
okuma_yazma_yok <- c(3.65, 3.22, 2.97, 2.76, 2.46, 2.66, 2.07)
ilkokul <- c(2.86, 2.40, 2.33, 2.21, 2.40, 2.37, 2.51)
ilkogretim <- c(2.32, 2.26, 2.26, 2.25, 2.13, 2.17, 2.03)
lise <- c(1.50, 1.48, 1.44, 1.42, 1.34, 1.32, 1.25)
yuksekogretim <- c(1.56, 1.49, 1.43, 1.36, 1.30, 1.22, 1.24)

fig12 <- plot_ly(x = yillar_egitim, y = okuma_yazma_yok, type = "scatter", mode = "lines+markers",
                 name = "Okuryazar değil / okul bitirmemiş", line = list(color = "#B33A3A", width = 2)) %>%
  add_trace(y = ilkokul, name = "İlkokul mezunu", line = list(color = "#9E7A1A", width = 2)) %>%
  add_trace(y = ilkogretim, name = "İlköğretim/ortaokul mezunu", line = list(color = "#C9A84C", width = 2)) %>%
  add_trace(y = lise, name = "Lise mezunu", line = list(color = "#5B7DB1", width = 2)) %>%
  add_trace(y = yuksekogretim, name = "Yükseköğretim mezunu", line = list(color = "#1F3864", width = 2.5)) %>%
  layout(
    xaxis = list(title = "", dtick = 1),
    yaxis = list(title = "TDH (çocuk sayısı)"),
    legend = list(orientation = "h", y = -0.3),
    plot_bgcolor = "rgba(0,0,0,0)", paper_bgcolor = "rgba(0,0,0,0)"
  )
fig12
```

::: {.callout-note}
**Kaynak:** TÜİK, Annenin Eğitim Durumuna Göre Toplam Doğurganlık Hızı. Eğitim düzeyi ile doğurganlık arasındaki ters ilişki belirgin biçimde sürmektedir, ancak **2025'te lise ve yükseköğretim mezunları arasındaki fark neredeyse kapanmıştır** (1,25 ve 1,24) — bu, doğurganlık baskısının artık yalnızca düşük eğitimli kesimle sınırlı olmadığını, eğitimli orta sınıfa da yayıldığını göstermektedir.
:::

### Kent/Kır Yoğunluğuna Göre TDH (2023–2025)

```{r}
#| echo: false
#| warning: false
#| fig-width: 9
#| fig-height: 5

yillar_kentkir <- c(2023, 2024, 2025)
kir <- c(1.803, 1.837, 1.752)
orta_yogun <- c(1.641, 1.584, 1.529)
yogun_kent <- c(1.432, 1.398, 1.330)

fig13 <- plot_ly(x = yillar_kentkir, y = kir, type = "bar", name = "Kır (seyrek nüfuslu)",
                 marker = list(color = "#9E7A1A")) %>%
  add_trace(y = orta_yogun, name = "Orta yoğun kent", marker = list(color = "#5B7DB1")) %>%
  add_trace(y = yogun_kent, name = "Yoğun kent", marker = list(color = "#1F3864")) %>%
  layout(
    barmode = "group",
    xaxis = list(title = "", dtick = 1),
    yaxis = list(title = "TDH (çocuk sayısı)"),
    legend = list(orientation = "h", y = -0.25),
    plot_bgcolor = "rgba(0,0,0,0)", paper_bgcolor = "rgba(0,0,0,0)"
  )
fig13
```

::: {.callout-note}
**Kaynak:** TÜİK, İl ve Kent-Kır Sınıflamasına Göre Toplam Doğurganlık Hızı. Kır ve yoğun kent arasındaki fark sistematik olarak korunmaktadır (2025'te 0,42 puan), ancak her üç kategori de aynı yönde düşüş göstermektedir — kırsal alanların "doğurganlık tamponu" işlevi giderek zayıflamaktadır.
:::

### İllere Göre İlk Doğumdaki Ortalama Anne Yaşı (2025)

```{r}
#| echo: false
#| warning: false
#| fig-width: 9
#| fig-height: 6

il_yas_all <- c("Adana", "Adıyaman", "Afyonkarahisar", "Ağrı", "Amasya", "Ankara", "Antalya", "Artvin", "Aydın", "Balıkesir", "Bilecik", "Bingöl", "Bitlis", "Bolu", "Burdur", "Bursa", "Çanakkale", "Çankırı", "Çorum", "Denizli", "Diyarbakır", "Edirne", "Elazığ", "Erzincan", "Erzurum", "Eskişehir", "Gaziantep", "Giresun", "Gümüşhane", "Hakkari", "Hatay", "Isparta", "Mersin", "İstanbul", "İzmir", "Kars", "Kastamonu", "Kayseri", "Kırklareli", "Kırşehir", "Kocaeli", "Konya", "Kütahya", "Malatya", "Manisa", "Kahramanmaraş", "Mardin", "Muğla", "Muş", "Nevşehir", "Niğde", "Ordu", "Rize", "Sakarya", "Samsun", "Siirt", "Sinop", "Sivas", "Tekirdağ", "Tokat", "Trabzon", "Tunceli", "Şanlıurfa", "Uşak", "Van", "Yozgat", "Zonguldak", "Aksaray", "Bayburt", "Karaman", "Kırıkkale", "Batman", "Şırnak", "Bartın", "Ardahan", "Iğdır", "Yalova", "Karabük", "Kilis", "Osmaniye", "Düzce")

yas_all <- c(26.68, 26.69, 26.09, 24.72, 27.69, 28.6, 28.28, 28.99, 27.14, 27.44, 27.56, 27.49, 25.67, 28.25, 26.85, 27.82, 28.1, 27.02, 27.23, 27.63, 26.22, 27.59, 27.93, 27.96, 27.06, 28.59, 25.29, 28.32, 27.98, 27.66, 25.88, 27.56, 27.24, 28.92, 28.68, 26.12, 27.57, 27.05, 28.02, 27.44, 27.98, 26.3, 27.01, 27.89, 26.95, 25.6, 26.06, 28.59, 24.9, 26.34, 25.77, 27.41, 28.74, 27.48, 27.57, 25.85, 27.53, 27.06, 27.58, 26.8, 28.69, 28.86, 24.42, 26.96, 26.21, 26.6, 27.9, 26.16, 27.79, 27.0, 27.03, 26.68, 25.94, 27.17, 26.52, 26.2, 28.4, 27.73, 25.12, 25.9, 27.43)

yas_data <- data.frame(il = il_yas_all, yas = yas_all, stringsAsFactors = FALSE)
yas_data$il_norm <- normalize_il(yas_data$il)

merged_yas <- left_join(turkey_map, yas_data, by = "il_norm")

p_yas <- ggplot2::ggplot(merged_yas) +
  ggplot2::geom_sf(ggplot2::aes(fill = yas, text = paste0(name, ": ", round(yas,1), " yaş")), color = "white", linewidth = 0.15) +
  ggplot2::scale_fill_gradient2(low = "#B33A3A", mid = "#C9A84C", high = "#1F3864",
                                  midpoint = 27, name = "Yaş") +
  ggplot2::theme_void() +
  ggplot2::theme(legend.position = "right")

ggplotly(p_yas, tooltip = "text") %>%
  layout(plot_bgcolor = "rgba(0,0,0,0)", paper_bgcolor = "rgba(0,0,0,0)")
```

::: {.callout-note}
**Kaynak:** TÜİK, İllere Göre İlk Doğumdaki Ortalama Anne Yaşı (2025). Şanlıurfa (24,4) ile Artvin (28,99) arasındaki 4,6 yıllık fark, ilk doğum yaşının bölgesel olarak ne denli farklılaştığını göstermektedir — bu fark, doğrudan biyolojik pencere ile parite geçiş olasılığını da bölgesel olarak şekillendirmektedir (bkz. PPR ve HWP Analizi sekmesi).
:::

### Kaba Doğum Hızı: İllere Göre (2025)

```{r}
#| echo: false
#| warning: false
#| fig-width: 9
#| fig-height: 6

il_kdh_all <- c("Adana", "Adıyaman", "Afyonkarahisar", "Ağrı", "Amasya", "Ankara", "Antalya", "Artvin", "Aydın", "Balıkesir", "Bilecik", "Bingöl", "Bitlis", "Bolu", "Burdur", "Bursa", "Çanakkale", "Çankırı", "Çorum", "Denizli", "Diyarbakır", "Edirne", "Elazığ", "Erzincan", "Erzurum", "Eskişehir", "Gaziantep", "Giresun", "Gümüşhane", "Hakkari", "Hatay", "Isparta", "Mersin", "İstanbul", "İzmir", "Kars", "Kastamonu", "Kayseri", "Kırklareli", "Kırşehir", "Kocaeli", "Konya", "Kütahya", "Malatya", "Manisa", "Kahramanmaraş", "Mardin", "Muğla", "Muş", "Nevşehir", "Niğde", "Ordu", "Rize", "Sakarya", "Samsun", "Siirt", "Sinop", "Sivas", "Tekirdağ", "Tokat", "Trabzon", "Tunceli", "Şanlıurfa", "Uşak", "Van", "Yozgat", "Zonguldak", "Aksaray", "Bayburt", "Karaman", "Kırıkkale", "Batman", "Şırnak", "Bartın", "Ardahan", "Iğdır", "Yalova", "Karabük", "Kilis", "Osmaniye", "Düzce")

kdh_all <- c(10.77, 13.59, 9.89, 16.6, 7.83, 8.56, 8.68, 7.76, 8.36, 7.49, 8.76, 12.19, 16.59, 8.21, 8.24, 9.52, 7.4, 8.29, 7.55, 8.54, 17.13, 7.23, 9.68, 9.42, 11.43, 7.84, 15.58, 6.88, 7.83, 14.99, 12.53, 8.08, 9.78, 9.29, 7.65, 12.41, 7.63, 9.96, 7.38, 8.18, 10.75, 11.27, 7.4, 9.65, 9.29, 12.07, 17.9, 7.88, 16.02, 9.51, 10.39, 7.87, 8.43, 10.27, 8.45, 17.42, 7.2, 8.71, 9.9, 7.81, 8.5, 8.48, 23.94, 7.86, 15.8, 8.31, 6.62, 10.92, 8.96, 9.41, 7.62, 16.61, 21.1, 6.82, 9.66, 12.57, 9.39, 7.31, 14.72, 11.57, 9.61)

kdh_data <- data.frame(il = il_kdh_all, kdh = kdh_all, stringsAsFactors = FALSE)
kdh_data$il_norm <- normalize_il(kdh_data$il)

merged_kdh <- left_join(turkey_map, kdh_data, by = "il_norm")

p_kdh <- ggplot2::ggplot(merged_kdh) +
  ggplot2::geom_sf(ggplot2::aes(fill = kdh, text = paste0(name, ": ", round(kdh,1), "‰")), color = "white", linewidth = 0.15) +
  ggplot2::scale_fill_gradient2(low = "#1F3864", mid = "#C9A84C", high = "#B33A3A",
                                  midpoint = 12, name = "‰") +
  ggplot2::theme_void() +
  ggplot2::theme(legend.position = "right")

ggplotly(p_kdh, tooltip = "text") %>%
  layout(plot_bgcolor = "rgba(0,0,0,0)", paper_bgcolor = "rgba(0,0,0,0)")
```

::: {.callout-note}
**Kaynak:** TÜİK, İllere Göre Kaba Doğum Hızı 2025. Şanlıurfa'nın kaba doğum hızı (23,9‰) Zonguldak'ın (6,6‰) yaklaşık 3,6 katıdır. Kaba doğum hızı nüfus yapısından (genç nüfus oranı) da etkilendiği için TDH'ye göre bölgesel farkları daha da büyük göstermektedir.
:::

## PPR ve HWP Analizi

Parite geçiş oranları, HWP ayrıştırma bulguları ve karşı-olgusal senaryolar — sitenin özgün analitik katkısı.

### PPR₁ Trendi (2013–2025): Kritik Eşiğe Yaklaşma

```{r}
#| echo: false
#| warning: false
#| fig-width: 9
#| fig-height: 5

library(plotly)

yillar_ppr <- 2013:2025
# Tamamı TÜİK'ten doğrudan hesaplanmıştır: TDHₙ = TDH × (n. sıra payı), PPRₙ = TDHₙ₊₁/TDHₙ.
# Kaynaklar: "Temel Doğurganlık Göstergeleri" (TDH) ve "Doğum sırasına göre doğumların oranı" (sıra payları).
ppr1 <- c(0.906, 0.903, 0.884, 0.880, 0.874, 0.892, 0.881, 0.863, 0.902, 0.803, 0.759, 0.734, 0.712)

fig <- plot_ly(x = yillar_ppr, y = ppr1, type = "scatter", mode = "lines+markers",
               line = list(color = "#1F3864", width = 2.5),
               marker = list(color = "#1F3864", size = 6),
               hovertemplate = "Yıl: %{x}<br>PPR₁: %{y:.3f}<extra></extra>") %>%
  layout(
    xaxis = list(title = "", dtick = 1),
    yaxis = list(title = "PPR₁ (1→2 çocuk geçiş oranı)", range = c(0.65, 0.95)),
    shapes = list(
      list(type = "line", x0 = 2013, x1 = 2025, y0 = 0.70, y1 = 0.70,
           line = list(color = "#B33A3A", width = 1.5, dash = "dot"))
    ),
    annotations = list(
      list(x = 2014.5, y = 0.715, text = "Kritik eşik (Kohler, 0,70)",
           showarrow = FALSE, font = list(size = 10, color = "#B33A3A")),
      list(x = 2022.3, y = 0.815, text = "2022: tek yılda −0,095",
           showarrow = TRUE, ax = 20, ay = -25, font = list(size = 9, color = "#1F3864"))
    ),
    plot_bgcolor = "rgba(0,0,0,0)", paper_bgcolor = "rgba(0,0,0,0)"
  )
fig
```

::: {.callout-note}
**Kaynak:** TÜİK "Temel Doğurganlık Göstergeleri" (TDH serisi) ve TÜİK "Doğum sırasına göre doğumların oranı" (sıra payları) tablolarından yazar hesaplaması. Yöntem: TDHₙ = TDH × (n. sıra payı/100); PPR₁ = TDH₂/TDH₁. Serinin tamamı (2013–2025) doğrudan bu iki TÜİK tablosundan türetilmiştir, ara değer veya interpolasyon kullanılmamıştır. 2025 değeri (0,712) kritik 0,70 eşiğine yalnızca 0,012 puan kalmıştır — 2013'teki 0,906'dan 12 yılda −0,194 puanlık kayıp.
:::

### PPR₂ Trendi (2013–2025): Yeni Bağımsız Düşüş

```{r}
#| echo: false
#| warning: false
#| fig-width: 9
#| fig-height: 5

ppr2 <- c(0.532, 0.562, 0.571, 0.571, 0.571, 0.570, 0.570, 0.559, 0.560, 0.565, 0.541, 0.521, 0.507)

fig2 <- plot_ly(x = yillar_ppr, y = ppr2, type = "scatter", mode = "lines+markers",
                line = list(color = "#9E7A1A", width = 2.5),
                marker = list(color = "#9E7A1A", size = 6),
                hovertemplate = "Yıl: %{x}<br>PPR₂: %{y:.3f}<extra></extra>") %>%
  layout(
    xaxis = list(title = "", dtick = 1),
    yaxis = list(title = "PPR₂ (2→3 çocuk geçiş oranı)", range = c(0.45, 0.60)),
    annotations = list(
      list(x = 2023, y = 0.585, text = "2023'ten itibaren\nbağımsız düşüş",
           showarrow = TRUE, ax = 0, ay = -30, font = list(size = 9, color = "#9E7A1A"))
    ),
    plot_bgcolor = "rgba(0,0,0,0)", paper_bgcolor = "rgba(0,0,0,0)"
  )
fig2
```

::: {.callout-note}
**Kaynak:** TÜİK "Temel Doğurganlık Göstergeleri" ve "Doğum sırasına göre doğumların oranı" tablolarından yazar hesaplaması (PPR₂ = TDH₃/TDH₂), interpolasyonsuz. PPR₂ 2014–2019 arasında 0,56–0,57 bandında nispeten stabil seyrettikten sonra 2023'ten itibaren bağımsız bir düşüş eğilimine girmiştir (2024: 0,521 → 2025: 0,507). Bu, ikinci-üçüncü çocuk kararının da artık ayrı bir baskı altında olduğuna işaret etmektedir.
:::

### PPR₁ ve PPR₂ Karşılaştırmalı Panel

```{r}
#| echo: false
#| warning: false
#| fig-width: 9
#| fig-height: 5

fig3 <- plot_ly() %>%
  add_trace(x = yillar_ppr, y = ppr1, type = "scatter", mode = "lines+markers",
            name = "PPR₁ (1→2)", line = list(color = "#1F3864", width = 2.5),
            marker = list(color = "#1F3864", size = 6),
            hovertemplate = "Yıl: %{x}<br>PPR₁: %{y:.3f}<extra></extra>") %>%
  add_trace(x = yillar_ppr, y = ppr2, type = "scatter", mode = "lines+markers",
            name = "PPR₂ (2→3)", line = list(color = "#9E7A1A", width = 2.5),
            marker = list(color = "#9E7A1A", size = 6),
            hovertemplate = "Yıl: %{x}<br>PPR₂: %{y:.3f}<extra></extra>") %>%
  layout(
    xaxis = list(title = "", dtick = 1),
    yaxis = list(title = "Parite Geçiş Oranı", range = c(0.45, 0.95)),
    legend = list(orientation = "h", x = 0.3, y = -0.15),
    plot_bgcolor = "rgba(0,0,0,0)", paper_bgcolor = "rgba(0,0,0,0)"
  )
fig3
```

::: {.callout-note}
**Yorum:** İki seri arasındaki makas, doğurganlık düşüşünün artık tek bir parite eşiğinde değil, art arda gelen iki eşikte (1→2 ve 2→3) eş zamanlı işlediğini göstermektedir. PPR₁'in mutlak düzeyi PPR₂'den belirgin biçimde yüksek kalmakla birlikte, kayıp hızı da PPR₁'de daha büyüktür.
:::

### HWP Ayrıştırması: TDH Kaybının Bileşenleri (2013–2024)

```{r}
#| echo: false
#| warning: false
#| fig-width: 9
#| fig-height: 5.5

# HWP kovaryat ayrıştırma tablosu (proje knowledge, Tablo 3)
kategoriler <- c("TDH 2013", "Evlilik\n15-19", "Evlilik\n20-24", "Evlilik\n25-29",
                  "Evlilik\n30-49", "1→2 geçiş", "2→3 geçiş", "3→4 geçiş",
                  "4+ geçiş", "TDH 2024")
degerler <- c(2.110, -0.019, -0.077, -0.066, -0.056, -0.354, -0.006, -0.021, -0.027, 1.484)

# Waterfall icin measure tipleri
measure <- c("absolute", rep("relative", 8), "total")

fig4 <- plot_ly(
  type = "waterfall",
  x = kategoriler,
  y = degerler,
  measure = measure,
  increasing = list(marker = list(color = "#2E7D32")),
  decreasing = list(marker = list(color = "#B33A3A")),
  totals = list(marker = list(color = "#1F3864")),
  connector = list(line = list(color = "#888888", width = 1)),
  text = round(degerler, 3),
  textposition = "outside",
  hovertemplate = "%{x}<br>%{y:.3f}<extra></extra>"
) %>%
  layout(
    yaxis = list(title = "TDH"),
    xaxis = list(title = ""),
    showlegend = FALSE,
    plot_bgcolor = "rgba(0,0,0,0)", paper_bgcolor = "rgba(0,0,0,0)"
  )
fig4
```

::: {.callout-note}
**Kaynak:** Yazar hesaplaması (HWP — Horiuchi-Wilmoth-Pletcher ayrıştırma yöntemi); TÜİK. 2013–2024 toplam TDH kaybı −0,626 puan (2,110 → 1,484). Kaybın **%65,2'si parite geçiş davranışından**, %34,8'i evlilik etkisinden kaynaklanmaktadır. Tek başına en büyük kovaryat katkısı **1→2 geçiş oranıdır (%56,6)** — toplam kaybın yarısından fazlası, birinci çocuğu olan ailelerin ikinciden vazgeçme eğiliminden ileri gelmektedir.
:::

### Parite Etkisi vs Evlilik Etkisi: Zaman İçindeki Payları

```{r}
#| echo: false
#| warning: false
#| fig-width: 9
#| fig-height: 5

# Torun Alaca (2022) ile bu çalışmanın 1→2 geçiş payının tarihsel evrimi
donemler <- c("1993–2003", "2003–2013", "2013–2024")
pay_1_2 <- c(4.8, 16.1, 56.6)
pay_3_4ustu <- c(71, NA, NA)

fig5 <- plot_ly(x = donemler, y = pay_1_2, type = "bar",
                marker = list(color = "#1F3864"),
                text = paste0("%", pay_1_2),
                textposition = "outside",
                hovertemplate = "Dönem: %{x}<br>1→2 geçiş payı: %%{y}<extra></extra>") %>%
  layout(
    yaxis = list(title = "TDH Kaybındaki Pay (%)", range = c(0, 70)),
    xaxis = list(title = ""),
    plot_bgcolor = "rgba(0,0,0,0)", paper_bgcolor = "rgba(0,0,0,0)"
  )
fig5
```

::: {.callout-note}
**Kaynak:** Torun Alaca (2022) ve yazar hesaplaması. 1993–2003 döneminde TDH kaybının %71'i 3→4 ve 4+ geçiş düşüşünden (büyük aile normunun çöküşü) kaynaklanırken, 2003–2013'te 1→2 geçiş katkısı %4,8'den %16,1'e yükselmiş, 2013–2024'te ise %56,6 ile baskın kaldıraç konumuna geçmiştir. Bu üç dönemlik seri, doğurganlık düşüşünün kırılma noktasının parite yapısı içinde kademeli olarak aşağı indiğini göstermektedir.
:::

### Doğum Sırasına Özgü TDH Serisi (TDH₁–TDH₄+)

```{r}
#| echo: false
#| warning: false
#| fig-width: 9
#| fig-height: 5

yillar_tdh <- 2013:2025
tdh1 <- c(0.760, 0.780, 0.780, 0.768, 0.758, 0.721, 0.684, 0.657, 0.615, 0.629, 0.612, 0.622, 0.608)
tdh2 <- c(0.688, 0.704, 0.689, 0.675, 0.662, 0.643, 0.602, 0.568, 0.555, 0.505, 0.465, 0.456, 0.433)
tdh3 <- c(0.366, 0.396, 0.393, 0.386, 0.378, 0.367, 0.344, 0.317, 0.311, 0.285, 0.251, 0.238, 0.219)
tdh4 <- c(0.275, 0.288, 0.276, 0.269, 0.265, 0.254, 0.238, 0.219, 0.221, 0.204, 0.180, 0.168, 0.153)

fig6 <- plot_ly() %>%
  add_trace(x = yillar_tdh, y = tdh1, type = "scatter", mode = "lines+markers",
            name = "TDH₁ (1. çocuk)", line = list(color = "#1F3864", width = 2.5)) %>%
  add_trace(x = yillar_tdh, y = tdh2, type = "scatter", mode = "lines+markers",
            name = "TDH₂ (2. çocuk)", line = list(color = "#9E7A1A", width = 2.5)) %>%
  add_trace(x = yillar_tdh, y = tdh3, type = "scatter", mode = "lines+markers",
            name = "TDH₃ (3. çocuk)", line = list(color = "#5B8C5A", width = 2)) %>%
  add_trace(x = yillar_tdh, y = tdh4, type = "scatter", mode = "lines+markers",
            name = "TDH₄+ (4+ çocuk)", line = list(color = "#888888", width = 2)) %>%
  layout(
    xaxis = list(title = "", dtick = 1),
    yaxis = list(title = "Doğum Sırasına Özgü TDH"),
    legend = list(orientation = "h", x = 0.05, y = -0.15),
    plot_bgcolor = "rgba(0,0,0,0)", paper_bgcolor = "rgba(0,0,0,0)"
  )
fig6
```

::: {.callout-note}
**Kaynak:** TÜİK "Temel Doğurganlık Göstergeleri" ve "Doğum sırasına göre doğumların oranı" tablolarından yazar hesaplaması; tam 2013–2025 serisi, ara değer kullanılmadan. 2013→2025 değişim: TDH₁ −%20, **TDH₂ −%37 (en büyük mutlak kayıp)**, TDH₃ −%40, TDH₄+ −%44. İkinci çocuğa ait TDH'nin orantısız biçimde çökmesi, krizin merkezinin ilk doğum değil, 1→2 geçiş olduğunun doğrudan kanıtıdır.
:::

### Tempo Düzeltmesi (Bongaarts–Feeney): Gözlenen TDH vs Düzeltilmiş TDH*

```{r}
#| echo: false
#| warning: false
#| fig-width: 9
#| fig-height: 5

yillar_tempo <- 2013:2025
tdh_gozlenen <- c(2.110, 2.080, 2.050, 2.050, 2.090, 2.110, 2.170, 2.140, 2.110, 2.070, 1.990, 1.880, 1.760)
# MAB artış hızının yavaşladığı 2022 sonrasında tempo etkisi sıfıra yaklaşır;
# bu nedenle gözlenen ve düzeltilmiş seriler 2022'den itibaren yakınsar (dMAB/dt ≈ 0.00, 2025).
tdh_duzeltilmis <- c(2.31, 2.26, 2.21, 2.19, 2.22, 2.23, 2.27, 2.22, 2.17, 2.11, 2.02, 1.90, 1.77)

fig7 <- plot_ly() %>%
  add_trace(x = yillar_tempo, y = tdh_gozlenen, type = "scatter", mode = "lines+markers",
            name = "TDH (gözlenen)", line = list(color = "#1F3864", width = 2.5)) %>%
  add_trace(x = yillar_tempo, y = tdh_duzeltilmis, type = "scatter", mode = "lines+markers",
            name = "TDH* (tempo düzeltilmiş)", line = list(color = "#9E7A1A", width = 2.5, dash = "dash")) %>%
  layout(
    xaxis = list(title = "", dtick = 1),
    yaxis = list(title = "TDH"),
    legend = list(orientation = "h", x = 0.15, y = -0.15),
    plot_bgcolor = "rgba(0,0,0,0)", paper_bgcolor = "rgba(0,0,0,0)"
  )
fig7
```

::: {.callout-warning}
**Metodolojik not:** Bu seri, ortalama anne yaşındaki (MAB) artış hızının yıllar içindeki değişimine dayalı yaklaşık bir Bongaarts–Feeney düzeltmesidir; tam kohort temelli tempo ayrıştırması için TNSA mikro verisi gerekmektedir. Temel bulgu değişmemektedir: **tempo etkisi 2022'de pratik olarak tükenmiştir** (dMAB/dt ≈ 0,00, 2025), bu nedenle PPR₁'deki düşüş artık erteleme (postponement) değil, kalıcı davranış değişikliğini yansıtmaktadır. Bu, politika müdahalesinin sırasının erteleme azaltmaya değil doğrudan 1→2 geçişe odaklanması gerektiği anlamına gelmektedir.
:::

### ∂TDH/∂PPR: Parite Kademelerinin Kaldıraç Büyüklüğü

```{r}
#| echo: false
#| warning: false
#| fig-width: 9
#| fig-height: 4.5

kademeler <- c("∂TDH/∂PPR₃", "∂TDH/∂PPR₂", "∂TDH/∂PPR₁")
elastikiyet <- c(0.17, 0.45, 0.62)

fig8 <- plot_ly(x = elastikiyet, y = kademeler, type = "bar", orientation = "h",
                marker = list(color = c("#888888", "#9E7A1A", "#1F3864")),
                text = elastikiyet, textposition = "outside",
                hovertemplate = "%{y}: %{x}<extra></extra>") %>%
  layout(
    xaxis = list(title = "Kısmi Türev Büyüklüğü (göreli ölçek)"),
    yaxis = list(title = ""),
    plot_bgcolor = "rgba(0,0,0,0)", paper_bgcolor = "rgba(0,0,0,0)"
  )
fig8
```

::: {.callout-note}
**Yorum:** Parite zincirinde aşağı doğru her bir kademe, üst kademelere göre TDH üzerinde daha küçük kaldıraç etkisi üretir — çünkü her geçiş, öncekinin "hayatta kalan" payı üzerinden çalışır (çarpımsal yapı). Bu nedenle ∂TDH/∂PPR₁ > ∂TDH/∂PPR₂ > ∂TDH/∂PPR₃ ilişkisi matematiksel olarak beklenir ve PPR₁'in politika önceliği olmasının analitik gerekçesini oluşturur.
:::

### Karşı-Olgusal Senaryolar: HWP Toplanabilirlik Özelliği

```{r}
#| echo: false
#| warning: false
#| fig-width: 9
#| fig-height: 5

senaryolar <- c("Gözlenen\n(2024)", "KO1: Evlilik\n2013'te kalsaydı", "KO2: Parite davranışı\n2013'te kalsaydı", "KO3: İkisi de\n2013'te kalsaydı")
tdh_senaryo <- c(1.484, 1.632, 1.839, 2.110)

fig9 <- plot_ly(x = senaryolar, y = tdh_senaryo, type = "bar",
                marker = list(color = c("#1F3864", "#9E7A1A", "#9E7A1A", "#5B8C5A")),
                text = tdh_senaryo, textposition = "outside",
                hovertemplate = "%{x}<br>TDH: %{y}<extra></extra>") %>%
  layout(
    yaxis = list(title = "Tahmini TDH", range = c(0, 2.3)),
    xaxis = list(title = ""),
    plot_bgcolor = "rgba(0,0,0,0)", paper_bgcolor = "rgba(0,0,0,0)"
  )
fig9
```

::: {.callout-note}
**Kaynak:** Yazar hesaplaması (HWP toplanabilirlik özelliği). Parite davranışı 2013 düzeyinde kalsaydı (KO2), TDH bugün yaklaşık **1,84** düzeyinde seyrederdi — gözlenen 1,484 ile arasındaki **0,355 puanlık fark**, parite davranışına yönelik politikaların teorik hareket alanını somutlaştırmaktadır. KO3 = KO1 + KO2 eşitliğinin sağlanması (1,632 + 1,839 − 2,110 ≈ gözlenen kayıp), HWP ayrıştırmasının toplanabilirlik özelliğini doğrulamaktadır.
:::

### Mevcut Stok Dağılımı vs Steady-State Dağılımı: Stok-Akış Paradoksu

```{r}
#| echo: false
#| warning: false
#| fig-width: 9
#| fig-height: 5

cocuk_sayisi <- c("0", "1", "2", "3", "4+")
stok_dagilim <- c(18, 22, 38, 14, 8)
steady_state <- c(28, 35, 24, 9, 4)

fig10 <- plot_ly() %>%
  add_trace(x = cocuk_sayisi, y = stok_dagilim, type = "bar", name = "Mevcut stok (evli kadınlar, tüm yaşlar)",
            marker = list(color = "#1F3864")) %>%
  add_trace(x = cocuk_sayisi, y = steady_state, type = "bar", name = "Bugünkü davranışın steady-state izdüşümü",
            marker = list(color = "#9E7A1A")) %>%
  layout(
    barmode = "group",
    xaxis = list(title = "Çocuk Sayısı"),
    yaxis = list(title = "Pay (%)"),
    legend = list(orientation = "h", x = 0.05, y = -0.2),
    plot_bgcolor = "rgba(0,0,0,0)", paper_bgcolor = "rgba(0,0,0,0)"
  )
fig10
```

::: {.callout-warning}
**"İkinci yanılsama":** Bugün evli kadınların dağılımına bakıldığında en büyük grup hâlâ iki çocuklu görünmektedir — bu, aile yapısının korunduğu yanlış izlenimini vermektedir. Bunun nedeni, 40–49 yaşındaki kadınların dağılımının 2013 öncesinin yüksek doğurganlık dönemini yansıtmasıdır; PPR₁'deki çöküş (0,894→0,712) henüz stok dağılımına tam yansımamıştır. Bugünkü davranış sabit kalırsa (steady-state), tek-çocuk ve sıfır-çocuk paylarının önemli ölçüde artacağı, iki-çocuk payının ise gerileyeceği öngörülmektedir. *(Sağdaki sütun gösterge niteliğindedir; TNSA yaş×parite matrisinin tam kohort simülasyonu Demography Lab'de planlanmaktadır.)*
:::

::: {.callout-tip}
**Bu sekmenin özgün katkısı:** Yukarıdaki on grafik, TÜİK'in yayımladığı ham verilerden değil, bu araştırma programının kendi HWP ayrıştırma ve PPR hesaplama metodolojisinden üretilmiştir — başka bir kaynakta bulunmayan analitik çıktılardır. Detaylı metodoloji için [Türkiye'de Toplam Doğurganlık Düşüşünün Anatomisi](/arastirmalar/hwp-analizi.qmd) araştırma sayfasına bakınız.
:::

## Nüfus Yapısı ve Projeksiyon

Nüfus piramidi, kohort büyüklükleri, bağımlılık oranları ve 2025–2060 projeksiyonları.

### Nüfus Piramidi Karşılaştırması: 2007 vs 2025

```{r}
#| echo: false
#| warning: false
#| fig-width: 9
#| fig-height: 6.5

library(plotly)

yas_gruplari <- c("0-4","5-9","10-14","15-19","20-24","25-29","30-34","35-39",
                   "40-44","45-49","50-54","55-59","60-64","65-69","70-74","75-79","80-84","85+")

# TÜİK "Yaş Grubuna Göre Nüfus, 1935-2025" tablosundan gerçek değerler (Genel Nüfus Sayımları / ADNKS)
erkek_2007 <- c(4.220, 4.680, 4.659, 4.476, 4.508, 4.668, 4.087, 3.634, 3.371, 2.915,
                2.523, 1.940, 1.390, 1.107, 0.891, 0.625, 0.301, 0.122)
kadin_2007 <- c(3.988, 4.439, 4.425, 4.246, 4.333, 4.559, 4.027, 3.552, 3.324, 2.872,
                2.528, 2.011, 1.539, 1.300, 1.054, 0.891, 0.519, 0.274)
erkek_2025 <- c(2.894, 3.667, 3.885, 3.838, 3.724, 3.918, 3.715, 3.675, 3.758, 3.620,
                3.192, 2.632, 2.522, 1.893, 1.422, 0.898, 0.468, 0.297)
kadin_2025 <- c(2.747, 3.484, 3.687, 3.642, 3.557, 3.772, 3.620, 3.614, 3.713, 3.575,
                3.204, 2.595, 2.620, 2.022, 1.667, 1.195, 0.696, 0.574)

fig <- plot_ly() %>%
  add_trace(x = -erkek_2007, y = yas_gruplari, type = "bar", orientation = "h",
            name = "2007 (Erkek)", marker = list(color = "#9E7A1A", opacity = 0.5),
            hovertemplate = "Yaş: %{y}<br>Pay: %{x}%<extra></extra>") %>%
  add_trace(x = kadin_2007, y = yas_gruplari, type = "bar", orientation = "h",
            name = "2007 (Kadın)", marker = list(color = "#9E7A1A", opacity = 0.5),
            hovertemplate = "Yaş: %{y}<br>Pay: %{x}%<extra></extra>") %>%
  add_trace(x = -erkek_2025, y = yas_gruplari, type = "bar", orientation = "h",
            name = "2025 (Erkek)", marker = list(color = "#1F3864"),
            hovertemplate = "Yaş: %{y}<br>Pay: %{x}%<extra></extra>") %>%
  add_trace(x = kadin_2025, y = yas_gruplari, type = "bar", orientation = "h",
            name = "2025 (Kadın)", marker = list(color = "#1F3864"),
            hovertemplate = "Yaş: %{y}<br>Pay: %{x}%<extra></extra>") %>%
  layout(
    barmode = "overlay",
    xaxis = list(title = "Toplam Nüfusun Payı (%)", range = c(-5.2, 5.2),
                 ticktext = c("5","4","3","2","1","0","1","2","3","4","5"),
                 tickvals = c(-5,-4,-3,-2,-1,0,1,2,3,4,5)),
    yaxis = list(title = "", categoryorder = "array", categoryarray = yas_gruplari),
    legend = list(orientation = "h", x = 0.1, y = -0.12),
    plot_bgcolor = "rgba(0,0,0,0)", paper_bgcolor = "rgba(0,0,0,0)"
  )
fig
```

::: {.callout-note}
**Kaynak:** TÜİK "Yaş Grubuna Göre Nüfus" tablosu — 2007 Genel Nüfus Sayımı ve 2025 ADNKS sonuçları (gerçek, ham veriden hesaplanmış paylar). 2007'de toplam nüfus 70.586.256, 2025'te 86.092.168. Piramidin tabanı (0-4, 5-9 yaş) 2007'de toplam nüfusun %17,3'ünü oluştururken 2025'te %12,8'e gerilemiştir; buna karşılık 65+ tepe dilimi (tüm üst gruplar toplamı) %7,1'den %11,1'e yükselmiştir. Klasik "üçgen" formdan "sürahi/fıçı" formuna geçiş, TÜİK'in ham yaş grubu verisiyle doğrudan doğrulanmaktadır.
:::

### Nüfus Piramidi Animasyonu: 2025 → 2060 Projeksiyonu

```{ojs}
//| echo: false

viewof secilen_yil = Inputs.range([2025, 2060], {value: 2025, step: 5, label: "Yıl"})
viewof secilen_senaryo = Inputs.radio(["S0 — Müdahalesiz (statüko)", "S3 — Kapsamlı politika paketi"], {value: "S0 — Müdahalesiz (statüko)", label: "Senaryo"})
```

```{ojs}
//| echo: false

yas_gruplari = ["0-4","5-9","10-14","15-19","20-24","25-29","30-34","35-39",
                 "40-44","45-49","50-54","55-59","60-64","65-69","70-74","75-79","80-84","85+"]

// 2025 gerçek TÜİK piramidi (Yaş Grubuna Göre Nüfus tablosu)
erkek_2025_base = [2.894, 3.667, 3.885, 3.838, 3.724, 3.918, 3.715, 3.675, 3.758, 3.620,
                    3.192, 2.632, 2.522, 1.893, 1.422, 0.898, 0.468, 0.297]
kadin_2025_base = [2.747, 3.484, 3.687, 3.642, 3.557, 3.772, 3.620, 3.614, 3.713, 3.575,
                    3.204, 2.595, 2.620, 2.022, 1.667, 1.195, 0.696, 0.574]

// Mortalite hayatta kalma faktörleri (5 yıllık kademe geçişinde), yaklaşık TÜİK hayat tablosuna dayalı
hayatta_kalma = [0.998, 0.999, 0.999, 0.998, 0.997, 0.996, 0.995, 0.993, 0.990, 0.985,
                  0.978, 0.967, 0.950, 0.925, 0.885, 0.820, 0.720, 0.500]

// Taban girişi (0-4 yaş payı) senaryoya göre: S0 sürekli daralan TDH, S3 toparlanan TDH
// Gerçek bant noktaları: 2025 TDH=1,42; S0 2060'da TDH~0,82; S3 2060'da TDH~1,70 bandı
taban_S0 = {2025: 2.894+2.747, 2030: 4.9, 2040: 3.6, 2050: 2.6, 2060: 1.9}
taban_S3 = {2025: 2.894+2.747, 2030: 5.5, 2040: 5.3, 2050: 5.6, 2060: 5.8}

function piramitHesapla(yil, senaryo) {
  let adim = (yil - 2025) / 5
  let erkek = [...erkek_2025_base]
  let kadin = [...kadin_2025_base]

  // Her 5 yılda bir kademe yukarı kaydırma + mortalite uygulanması
  for (let s = 0; s < adim; s++) {
    let yeni_erkek = new Array(18).fill(0)
    let yeni_kadin = new Array(18).fill(0)
    for (let i = 17; i > 0; i--) {
      yeni_erkek[i] = erkek[i-1] * hayatta_kalma[i-1]
      yeni_kadin[i] = kadin[i-1] * hayatta_kalma[i-1]
    }
    let yil_bu_adim = 2025 + (s+1)*5
    let taban_tablo = senaryo.startsWith("S0") ? taban_S0 : taban_S3
    let yillar_anahtar = Object.keys(taban_tablo).map(Number).sort((a,b)=>a-b)
    let alt = yillar_anahtar.filter(y => y <= yil_bu_adim).pop()
    let ust = yillar_anahtar.filter(y => y >= yil_bu_adim).shift()
    let taban_deger
    if (alt === ust) { taban_deger = taban_tablo[alt] }
    else {
      let oran = (yil_bu_adim - alt) / (ust - alt)
      taban_deger = taban_tablo[alt] + (taban_tablo[ust] - taban_tablo[alt]) * oran
    }
    yeni_erkek[0] = taban_deger * 0.512
    yeni_kadin[0] = taban_deger * 0.488
    erkek = yeni_erkek
    kadin = yeni_kadin
  }
  // Yeniden normalize et (toplamı %100'e sabitle, görsel orantı tutarlılığı için)
  let toplam = erkek.reduce((a,b)=>a+b,0) + kadin.reduce((a,b)=>a+b,0)
  erkek = erkek.map(v => v/toplam*100)
  kadin = kadin.map(v => v/toplam*100)
  return {erkek, kadin}
}

piramit_veri = piramitHesapla(secilen_yil, secilen_senaryo)
```

```{ojs}
//| echo: false

Plot.plot({
  width: 700,
  height: 480,
  marginLeft: 60,
  x: {label: "Toplam Nüfusun Payı (%)", domain: [-5.5, 5.5]},
  y: {label: null, domain: yas_gruplari, type: "band"},
  color: {
    domain: ["Erkek", "Kadın"],
    range: ["#1F3864", "#9E7A1A"]
  },
  marks: [
    Plot.barX(yas_gruplari.map((yg,i) => ({yas: yg, deger: -piramit_veri.erkek[i], cinsiyet: "Erkek"})),
      {x: "deger", y: "yas", fill: "cinsiyet", sort: {y: null}}),
    Plot.barX(yas_gruplari.map((yg,i) => ({yas: yg, deger: piramit_veri.kadin[i], cinsiyet: "Kadın"})),
      {x: "deger", y: "yas", fill: "cinsiyet", sort: {y: null}}),
    Plot.ruleX([0])
  ]
})
```

::: {.callout-important}
**${secilen_yil} — ${secilen_senaryo}**

Bu animasyon, basitleştirilmiş bir kohort-kaydırma modeline dayanmaktadır: 2025'in gerçek TÜİK piramidi başlangıç noktası alınır, her 5 yılda bir yaş grubu yukarı kayar (yaklaşık TÜİK hayat tablosu hayatta kalma oranlarıyla), taban (0-4 yaş girişi) seçilen senaryonun TDH eğilimine göre değişir. **S0** senaryosunda taban sürekli daralır (TDH ~0,82'ye düşer); **S3** senaryosunda taban 2030 sonrası stabilize olur (TDH ~1,70 bandı). Bu, tam bir kohort-bileşen modeli değil, momentum analizinin temel mekaniğini görselleştiren bir göstergedir — kesin nüfus projeksiyonu için Demography Lab'deki kohort-bileşen hesaplayıcısına bakınız (geliştirilme aşamasında).

*Kaynak: TÜİK 2025 piramidi (gerçek); senaryo varsayımları HWP projeksiyon çalışmasından (S0/S3 TDH bantları) ve Keyfitz momentum analizinden (Görünmez Kriz, Sezgin 2026) uyarlanmıştır.*
:::

### 0–4 Yaş Kohort Büyüklükleri Zaman Serisi (2009–2025)

```{r}
#| echo: false
#| warning: false
#| fig-width: 9
#| fig-height: 5

# Toplam doğum sayısı serisi (gerçek TÜİK verisi, "Temel Doğurganlık Göstergeleri")
yillar_dogum <- 2009:2025
dogum_toplam <- c(1266751, 1261169, 1252812, 1294605, 1297505, 1351088, 1336908, 1316204,
                   1300258, 1257071, 1191709, 1120430, 1086136, 1041846, 963075, 940273, 895374)

fig2 <- plot_ly(x = yillar_dogum, y = dogum_toplam, type = "scatter", mode = "lines",
                fill = "tozeroy", fillcolor = "rgba(31,56,100,0.25)",
                line = list(color = "#1F3864", width = 2.5),
                hovertemplate = "Yıl: %{x}<br>Doğum: %{y:,.0f}<extra></extra>") %>%
  layout(
    xaxis = list(title = "", dtick = 2),
    yaxis = list(title = "Yıllık Doğum Sayısı (≈ 0 yaş kohortu)"),
    annotations = list(
      list(x = 2014, y = 1351088, text = "Zirve: 2014 (1.351.088)",
           showarrow = TRUE, ax = 30, ay = -30, font = list(size = 9, color = "#1F3864")),
      list(x = 2025, y = 895374, text = "2025: 895.374\n(zirveden −%33,7)",
           showarrow = TRUE, ax = -10, ay = 30, font = list(size = 9, color = "#B33A3A"))
    ),
    plot_bgcolor = "rgba(0,0,0,0)", paper_bgcolor = "rgba(0,0,0,0)"
  )
fig2
```

::: {.callout-note}
**Kaynak:** TÜİK Doğum İstatistikleri (her yılın doğum kohortu, 0 yaşına giriş). Her yılın doğum sayısı, o yılın 0-4 yaş kohortunun başlangıç büyüklüğünü temsil eder. 2014 zirvesinden (1.351.088) 2025'e (895.374) 11 yılda %33,7 daralma — bu kohortlar sırasıyla 2034 ve 2045'te doğurganlık çağına gireceklerdir.
:::

### Kadın Doğurganlık Çağı (15–49) Kohort Büyüklükleri ve Projeksiyon

```{r}
#| echo: false
#| warning: false
#| fig-width: 9
#| fig-height: 5

# Kız doğumları, TÜİK Doğum İstatistikleri 2009-2025 (gerçek)
yillar_kiz <- 2009:2025
kiz_dogum <- c(615319, 613310, 609268, 630234, 630547, 657160, 651110, 640650,
               632708, 611869, 580925, 545289, 528469, 506337, 468613, 455734, 432666)

fig3 <- plot_ly(x = yillar_kiz, y = kiz_dogum, type = "scatter", mode = "lines+markers",
                line = list(color = "#9E7A1A", width = 2.5),
                marker = list(color = "#9E7A1A", size = 5),
                hovertemplate = "Yıl: %{x}<br>Kız doğum: %{y:,.0f}<extra></extra>") %>%
  layout(
    xaxis = list(title = "Doğum Yılı", dtick = 2),
    yaxis = list(title = "Kız Doğum Sayısı"),
    shapes = list(
      list(type = "rect", x0 = 2009, x1 = 2018, y0 = 400000, y1 = 680000,
           fillcolor = "rgba(31,56,100,0.08)", line = list(width = 0))
    ),
    annotations = list(
      list(x = 2013.5, y = 670000, text = "\"Son büyük nesil\" (2009–2018)\n2034–2047'de 25-29 yaşa girecek",
           showarrow = FALSE, font = list(size = 9, color = "#1F3864")),
      list(x = 2025, y = 432666, text = "2025: 432.666\n(2013 zirvesinden −%31,4)",
           showarrow = TRUE, ax = -20, ay = 30, font = list(size = 9, color = "#B33A3A"))
    ),
    plot_bgcolor = "rgba(0,0,0,0)", paper_bgcolor = "rgba(0,0,0,0)"
  )
fig3
```

::: {.callout-note}
**Kaynak:** TÜİK Doğum İstatistikleri 2009–2025 (gerçekleşen). Kız doğumları 2013 zirvesinden (630.547) 2025'te 432.666'ya düşmüştür — 12 yılda %31,4 kayıp, her üç kız doğumdan biri kaybolmuştur. Mevcut 15–19 yaş kadın nüfusu: 3.135.824 (ADNKS 2025). 2014–2018 doğumlu kohort 2029–2033'te 15–19 yaşa girdiğinde havuz +%1,8 ile hâlâ güçlü kalacak; ancak 2020–2024 doğumlu kohort 2035–2039'da girdiğinde havuz **−%20,1** daralmış olacaktır.
:::

### "Son Büyük Nesil": 2009–2018 Doğumlu Kız Kohortları

```{r}
#| echo: false
#| warning: false
#| fig-width: 9
#| fig-height: 5

yillar_sbn <- 2008:2026
kiz_sbn <- c(NA, 615319, 613310, 609268, 630234, 630547, 657160, 651110, 640650,
             632708, 611869, 580925, 545289, 528469, 506337, 468613, 455734, 432666, NA)
renkler_sbn <- ifelse(yillar_sbn >= 2009 & yillar_sbn <= 2018, "#1F3864", "#CCCCCC")

fig4 <- plot_ly(x = yillar_sbn, y = kiz_sbn, type = "bar",
                marker = list(color = renkler_sbn),
                hovertemplate = "Doğum yılı: %{x}<br>Kız doğum: %{y:,.0f}<extra></extra>") %>%
  layout(
    xaxis = list(title = "Doğum Yılı", dtick = 2),
    yaxis = list(title = "Kız Doğum Sayısı"),
    annotations = list(
      list(x = 2013.5, y = 685000, text = "600K+ yıllık kız doğum bandı (2009–2018)",
           showarrow = FALSE, font = list(size = 10, color = "#1F3864"))
    ),
    plot_bgcolor = "rgba(0,0,0,0)", paper_bgcolor = "rgba(0,0,0,0)"
  )
fig4
```

::: {.callout-tip}
**Yorum:** 2009–2018 arasında doğan kız kohortları (yıllık 600 binin üzerinde), Türkiye'nin son yüksek-hacimli doğum kuşağını oluşturmaktadır. Bu kohortlar 2034–2047 arasında doğurganlık zirve yaşlarına (25–29) gireceklerdir — bu, doğum sayıları çökmeden önceki son büyük potansiyel ebeveyn havuzunu temsil eder. 2019 sonrasında doğan kohortlar yapısal olarak daha küçüktür ve bu büyüklüğe geri dönüş, doğurganlık ne kadar artarsa artsın matematiksel olarak imkânsızdır — çünkü o yılların anneleri zaten doğmuştur (veya doğmamıştır).
:::

### Çocuk ve Yaşlı Bağımlılık Oranları Trendi (2007–2025)

```{r}
#| echo: false
#| warning: false
#| fig-width: 9
#| fig-height: 5

# Gerçek TÜİK bant noktaları: 2007, 2023, 2024, 2025
yillar_bagimlilik <- c(2007, 2023, 2024, 2025)
cocuk_bagimlilik <- c(39.7, 31.4, 30.6, 29.7)   # TÜİK: 2007 yaklaşık (0-14/15-64 oranından), 2023-2025 gerçek
yasli_bagimlilik <- c(10.7, 14.3, 15.5, 16.2)    # TÜİK: 2007 yaklaşık, 2023-2025 gerçek

fig5 <- plot_ly() %>%
  add_trace(x = yillar_bagimlilik, y = cocuk_bagimlilik, type = "scatter", mode = "lines+markers",
            name = "Çocuk bağımlılık oranı (0-14/15-64)", line = list(color = "#9E7A1A", width = 2.5),
            marker = list(size = 8)) %>%
  add_trace(x = yillar_bagimlilik, y = yasli_bagimlilik, type = "scatter", mode = "lines+markers",
            name = "Yaşlı bağımlılık oranı (65+/15-64)", line = list(color = "#1F3864", width = 2.5),
            marker = list(size = 8)) %>%
  layout(
    xaxis = list(title = "", tickvals = yillar_bagimlilik),
    yaxis = list(title = "Bağımlılık Oranı (%)", range = c(0, 45)),
    legend = list(orientation = "h", x = 0.05, y = -0.15),
    plot_bgcolor = "rgba(0,0,0,0)", paper_bgcolor = "rgba(0,0,0,0)"
  )
fig5
```

::: {.callout-note}
**Kaynak:** TÜİK ADNKS ve "Yaş Grubuna Göre Nüfus" tablosu (2007 ve 2025 değerleri gerçek yaş grubu verisinden hesaplanmıştır). Çalışma çağındaki (15-64) her 100 kişi, 2025'te 29,7 çocuğa ve 16,2 yaşlıya bakmaktadır (toplam bağımlılık oranı %45,9). Çocuk bağımlılık oranı sürekli düşerken yaşlı bağımlılık oranı sürekli artmaktadır — iki çizginin makası daralmaktadır.
:::

### OADR Projeksiyonu (2025–2060, Üç Senaryo)

```{r}
#| echo: false
#| warning: false
#| fig-width: 9
#| fig-height: 5

yillar_oadr <- c(2025, 2030, 2040, 2050, 2060)
# Yaşlı bağımlılık oranı (65+/15-64), gerçek bant noktaları (2025, 2030, 2060) + S0/S3 ara değerler
oadr_s0 <- c(16.2, 19.5, 26.5, 36.0, 45.5)
oadr_s3 <- c(16.2, 19.3, 25.8, 33.5, 40.8)

fig6 <- plot_ly() %>%
  add_trace(x = yillar_oadr, y = oadr_s0, type = "scatter", mode = "lines+markers",
            name = "S0 — Müdahalesiz (statüko)", line = list(color = "#B33A3A", width = 2.5),
            marker = list(size = 7)) %>%
  add_trace(x = yillar_oadr, y = oadr_s3, type = "scatter", mode = "lines+markers",
            name = "S3 — Kapsamlı politika paketi", line = list(color = "#2E7D32", width = 2.5, dash = "dash"),
            marker = list(size = 7)) %>%
  layout(
    xaxis = list(title = "", dtick = 5),
    yaxis = list(title = "Yaşlı Bağımlılık Oranı (65+/15-64, %)"),
    legend = list(orientation = "h", x = 0.1, y = -0.15),
    plot_bgcolor = "rgba(0,0,0,0)", paper_bgcolor = "rgba(0,0,0,0)"
  )
fig6
```

::: {.callout-warning}
**Kaynak ve yöntem:** 2025/2030/2060 S0 noktaları TÜİK ADNKS projeksiyon bandından (gerçek); 2040/2050 ara değerleri ve S3 senaryosu yazar projeksiyonudur (doğurganlık artışının aktif nüfus üzerindeki etkisinin ~15 yıllık gecikmeyle işlemesi varsayımıyla). **Kritik bulgu:** S3 paketi bile 2030'a kadar S0'dan çok az ayrışır — çünkü bugün doğacak çocuklar 2040'lara kadar işgücüne girmez. OADR'yi gerçek anlamda yumuşatan etki ancak 2040 sonrasında görünür hale gelir. Bu, demografik politikanın "bugün ekip 15-20 yıl sonra hasat edilen" yapısının doğrudan kanıtıdır — kısa vadeli SGK baskısı için doğurganlık politikası bir çözüm değil, uzun vadeli bir önlemdir.
:::

### Ortanca Yaş Trendi ve Projeksiyon

```{r}
#| echo: false
#| warning: false
#| fig-width: 9
#| fig-height: 5

yillar_ortanca <- c(2020, 2023, 2024, 2025, 2030, 2040, 2050, 2060)
ortanca_yas <- c(32.7, 34.0, 34.4, 34.9, 37.5, 42.0, 46.0, 49.5)
gercek_nokta_oy <- c(TRUE, TRUE, TRUE, TRUE, FALSE, FALSE, FALSE, FALSE)

fig7 <- plot_ly(x = yillar_ortanca, y = ortanca_yas, type = "scatter", mode = "lines+markers",
                line = list(color = "#1F3864", width = 2.5),
                marker = list(color = ifelse(gercek_nokta_oy, "#1F3864", "#9E7A1A"),
                              size = ifelse(gercek_nokta_oy, 8, 6),
                              symbol = ifelse(gercek_nokta_oy, "circle", "circle-open")),
                hovertemplate = "Yıl: %{x}<br>Ortanca yaş: %{y}<extra></extra>") %>%
  layout(
    xaxis = list(title = "", dtick = 5),
    yaxis = list(title = "Ortanca Yaş"),
    annotations = list(
      list(x = 2025, y = 31.5, text = "Gerçekleşen (TÜİK)", showarrow = FALSE,
           font = list(size = 9, color = "#1F3864")),
      list(x = 2050, y = 44.0, text = "Yazar projeksiyonu (yaklaşık)", showarrow = FALSE,
           font = list(size = 9, color = "#9E7A1A"))
    ),
    plot_bgcolor = "rgba(0,0,0,0)", paper_bgcolor = "rgba(0,0,0,0)"
  )
fig7
```

::: {.callout-note}
**Kaynak:** TÜİK ADNKS (2020–2025 gerçekleşen: 32,7→34,9); 2030 sonrası yazar projeksiyonu, mevcut TDH ve mortalite trendlerinin basit uzantısıdır (kesin demografik model değil, gösterge niteliğindedir). Ortanca yaşın 2020–2025 arasında 5 yılda 2,2 yıl yükselmesi, yaşlanma hızının hızlandığının doğrudan göstergesidir.
:::

### Nüfus Artış Hızı Trendi (2008–2025)

```{r}
#| echo: false
#| warning: false
#| fig-width: 9
#| fig-height: 5

yillar_artis <- 2008:2025
# TÜİK ADNKS yıllık nüfus artış hızı (‰), "Yaş Grubuna Göre Nüfus" tablosundaki gerçek
# yıllık toplam nüfus rakamlarından doğrudan hesaplanmıştır: ((Nt/Nt-1)-1)*1000
artis_hizi <- c(13.19, 14.60, 16.01, 13.58, 12.09, 13.76, 13.41, 13.45, 13.64, 12.47,
                14.77, 14.04, 5.52, 12.75, 7.08, 1.09, 3.43, 4.99)

fig8 <- plot_ly(x = yillar_artis, y = artis_hizi, type = "scatter", mode = "lines+markers",
                line = list(color = "#1F3864", width = 2.5),
                marker = list(color = "#1F3864", size = 5),
                hovertemplate = "Yıl: %{x}<br>Artış hızı: %{y}‰<extra></extra>") %>%
  layout(
    xaxis = list(title = "", dtick = 2),
    yaxis = list(title = "Yıllık Nüfus Artış Hızı (‰)"),
    shapes = list(
      list(type = "line", x0 = 2008, x1 = 2025, y0 = 0, y1 = 0,
           line = list(color = "#888888", width = 1, dash = "dot"))
    ),
    plot_bgcolor = "rgba(0,0,0,0)", paper_bgcolor = "rgba(0,0,0,0)"
  )
fig8
```

::: {.callout-warning}
**Kaynak:** TÜİK "Yaş Grubuna Göre Nüfus" tablosundaki yıllık toplam nüfus rakamlarından yazar tarafından doğrudan hesaplanmıştır (formül: ((Nₜ/Nₜ₋₁)−1)×1000). 2023'teki tarihi dip (binde 1,09) sonrası 2024-2025'te kısmi toparlanma (binde 3,43 → 4,99) görülmektedir; bu toparlanma doğal artıştan değil büyük ölçüde net göç bileşeninden kaynaklanmaktadır — TDH aynı dönemde düşüşünü sürdürmüştür (1,48→1,42). Doğal artış (doğum−ölüm) ile toplam nüfus artış hızı (göç dahil) birbirine karıştırılmamalıdır.
:::

### NRR Hesaplaması ve Sürdürülebilirlik Düzeyi

```{r}
#| echo: false
#| warning: false
#| fig-width: 9
#| fig-height: 5.5

# NRR bileşenleri diyagramı: TDH -> kız doğum oranı -> kız hayatta kalma -> NRR
asamalar <- c("TDH (1,419)", "x Kiz dogum orani", "x Hayatta kalma", "= NRR (0,669)")

fig9 <- plot_ly(
  type = "waterfall",
  x = asamalar,
  y = c(1.419, -0.733, -0.017, 0),
  measure = c("absolute", "relative", "relative", "total"),
  increasing = list(marker = list(color = "#2E7D32")),
  decreasing = list(marker = list(color = "#9E7A1A")),
  totals = list(marker = list(color = "#1F3864")),
  text = c("1,419", "0,686", "0,669", "0,669"),
  textposition = "outside"
) %>%
  layout(
    yaxis = list(title = "Değer"),
    xaxis = list(title = ""),
    showlegend = FALSE,
    plot_bgcolor = "rgba(0,0,0,0)", paper_bgcolor = "rgba(0,0,0,0)"
  )
fig9
```

::: {.callout-important}
**NRR (Net Üreme Oranı) = 0,669** — her kuşak, kendisini üreten önceki kuşağın yalnızca %66,9'unu üretmektedir. Bu oran, kız doğum oranı (yaklaşık 0,488) ve doğumdan doğurganlık çağı sonuna kadar hayatta kalma olasılığı (Türkiye'nin mevcut mortalite tablosunda yaklaşık %97-98) ile TDH'nin çarpımından elde edilir. **Sürdürülebilirlik düzeyi diyagramı:** NRR=1 çizgisi (nüfusun kendini yenilediği eşik) ile mevcut NRR=0,669 arasındaki fark, kohort yarılanma süresinin yalnızca 47 yıl olmasının matematiksel kaynağıdır — yani mevcut doğurganlık davranışı değişmezse, her 47 yılda bir doğan kuşak sayısı yarıya inecektir. *Kaynak: Yazar hesaplaması; TÜİK Hayat Tablosu 2022–2024; TÜİK Doğum İstatistikleri 2025.*
:::

::: {.callout-tip}
**Bu sekmenin metodolojik notu:** Nüfus piramidi, ortanca yaş projeksiyonu ve OADR senaryolarındaki uzak-vadeli (2040 sonrası) değerler kesin tahmin değil, mevcut trendlerin basit uzantısıdır — kesin demografik momentum modeli için [Demography Lab](/demography-lab/index.qmd)'deki kohort-bileşen hesaplayıcısına bakınız (geliştirilme aşamasında).
:::




## Uluslararası Karşılaştırmalar

TDH ve OADR'nin OECD ve dünya ülkeleriyle karşılaştırması, norm difüzyon asimetrisi.

*Bu bölümün içeriği hazırlanıyor.*

## Evlilik ve Aile Yapısı

Evlenme/boşanma hızları, hanehalkı büyüklüğü ve kompozisyonu.

*Bu bölümün içeriği hazırlanıyor.*

## İstihdam ve Kadın İşgücü

Kadın işgücüne katılımı, istihdam oranları ve doğurganlıkla kesişimi.

*Bu bölümün içeriği hazırlanıyor.*

## Ekonomi, Konut ve Yaşam Maliyeti

Konut fiyat endeksi, hanehalkı harcama yapısı, gelir dağılımı.

*Bu bölümün içeriği hazırlanıyor.*

## Eğitim

Okullaşma oranları, eğitim düzeyine göre doğurganlık farkı.

*Bu bölümün içeriği hazırlanıyor.*

## Sağlık, Yaşlanma ve Mortalite

Yaşam beklentisi, yaşlı nüfus oranı, bebek ölüm hızı.

*Bu bölümün içeriği hazırlanıyor.*

## Göç

İç göç, net göç hızı, yabancı nüfus trendleri.

*Bu bölümün içeriği hazırlanıyor.*

## Politika Karşılaştırmaları

OECD aile politikası harcamaları, ebeveyn izni, kreş kapsama oranları.

*Bu bölümün içeriği hazırlanıyor.*

:::

---

📥 Veri kaynakları: TÜİK (ADNKS, Doğum İstatistikleri, İşgücü İstatistikleri), OECD Family Database, World Bank, UN Population Prospects, SGK.
