---
title: "Veri ve Grafikler"
toc: false
---

Türkiye'nin demografik göstergeleri — interaktif grafikler ve veri kaynakları. Bölümler temel göstergelerden başlayıp özgün analizlere, ardından yapısal bağlama doğru ilerler. Her grafik üzerinde fare ile detay görebilir, yakınlaştırabilir ve veri indirebilirsiniz.

::: {.panel-tabset}

## Temel Doğurganlık Göstergeleri

TDH zaman serisi, yaşa özel doğurganlık hızları, doğum sırası dağılımı ve il bazlı haritalar.

### Toplam Doğurganlık Hızı, 2001–2025

```{r}
#| echo: false
#| warning: false
#| fig-width: 9
#| fig-height: 5

library(plotly)

yillar <- 2001:2025
tdh <- c(2.38, 2.17, 2.09, 2.11, 2.12, 2.12, 2.16, 2.15, 2.10, 2.08,
         2.05, 2.11, 2.11, 2.19, 2.16, 2.11, 2.08, 2.00, 1.89, 1.77,
         1.71, 1.63, 1.52, 1.49, 1.42)

fig <- plot_ly(x = yillar, y = tdh, type = "scatter", mode = "lines+markers",
               line = list(color = "#1F3864", width = 2.5),
               marker = list(color = "#1F3864", size = 5),
               hovertemplate = "Yıl: %{x}<br>TDH: %{y:.2f}<extra></extra>") %>%
  layout(
    xaxis = list(title = "", dtick = 2),
    yaxis = list(title = "TDH (çocuk sayısı)", range = c(1.0, 2.5)),
    shapes = list(
      list(type = "line", x0 = 2001, x1 = 2025, y0 = 2.1, y1 = 2.1,
           line = list(color = "#9E7A1A", width = 1.5, dash = "dash")),
      list(type = "line", x0 = 2001, x1 = 2025, y0 = 1.3, y1 = 1.3,
           line = list(color = "#B33A3A", width = 1.5, dash = "dot"))
    ),
    annotations = list(
      list(x = 2004, y = 2.16, text = "Yenilenme düzeyi (2,1)",
           showarrow = FALSE, font = list(size = 10, color = "#9E7A1A")),
      list(x = 2004, y = 1.36, text = "Lowest-low eşiği (1,3)",
           showarrow = FALSE, font = list(size = 10, color = "#B33A3A"))
    ),
    plot_bgcolor = "rgba(0,0,0,0)", paper_bgcolor = "rgba(0,0,0,0)"
  )
fig
```

::: {.callout-note}
**Kaynak:** TÜİK, Temel Doğurganlık Göstergeleri 2001–2025. 2025 TDH: 1,42 — 2014'teki zirveden (2,19) 11 yılda −0,77 puanlık kayıp.
:::

### Toplam Doğum Sayısı, 2001–2025

```{r}
#| echo: false
#| warning: false
#| fig-width: 9
#| fig-height: 5

dogum_sayisi <- c(1323341, 1229555, 1198927, 1222484, 1244041, 1255432, 1289992, 1295511,
                  1266751, 1261169, 1252812, 1294605, 1297505, 1351088, 1336908, 1316204,
                  1300258, 1257071, 1191709, 1120430, 1086136, 1041846, 963075, 940273, 895374)

fig2 <- plot_ly(x = yillar, y = dogum_sayisi, type = "bar",
                marker = list(color = "#1F3864"),
                hovertemplate = "Yıl: %{x}<br>Doğum: %{y:,.0f}<extra></extra>") %>%
  layout(
    xaxis = list(title = "", dtick = 2),
    yaxis = list(title = "Doğum sayısı"),
    plot_bgcolor = "rgba(0,0,0,0)", paper_bgcolor = "rgba(0,0,0,0)"
  )
fig2
```

::: {.callout-note}
**Kaynak:** TÜİK, Doğum İstatistikleri. 2025'te 895.374 doğum — 2001'den bu yana en düşük seviye, zirve yılı 2014'e (1.351.088) göre %33,7 azalma.
:::

### Yaşa Özel Doğurganlık Hızı: 2010 / 2020 / 2025 Karşılaştırması

```{r}
#| echo: false
#| warning: false
#| fig-width: 9
#| fig-height: 5

yas_gruplari <- c("15-19", "20-24", "25-29", "30-34", "35-39", "40-44", "45-49")
asfr_2010 <- c(33.76, 112.84, 125.59, 88.19, 42.93, 10.90, 1.82)
asfr_2020 <- c(14.83, 77.12, 116.13, 89.81, 44.88, 10.69, 0.93)
asfr_2025 <- c(9.15, 53.25, 95.86, 79.59, 36.70, 8.45, 0.71)

fig3 <- plot_ly(x = yas_gruplari, y = asfr_2010, type = "scatter", mode = "lines+markers",
                name = "2010", line = list(color = "#9E7A1A", width = 2)) %>%
  add_trace(y = asfr_2020, name = "2020", line = list(color = "#5B7DB1", width = 2)) %>%
  add_trace(y = asfr_2025, name = "2025", line = list(color = "#1F3864", width = 2.5)) %>%
  layout(
    xaxis = list(title = "Annenin yaş grubu"),
    yaxis = list(title = "Yaşa özel doğurganlık hızı (‰)"),
    legend = list(orientation = "h", y = -0.2),
    plot_bgcolor = "rgba(0,0,0,0)", paper_bgcolor = "rgba(0,0,0,0)"
  )
fig3
```

::: {.callout-note}
**Kaynak:** TÜİK, Yaşa Özel Doğurganlık Hızları. Doğurganlık zirvesi 25–29 yaş grubunda kalmayı sürdürüyor, ancak tüm yaş gruplarında düzey 15 yılda belirgin biçimde gerilemiş; 20–24 grubunda düşüş özellikle dik (112,8‰ → 53,2‰).
:::

### Doğum Sırası Dağılımı, 2012–2025

```{r}
#| echo: false
#| warning: false
#| fig-width: 9
#| fig-height: 5

yillar_sira <- 2012:2025
toplam <- c(1294605, 1297505, 1351088, 1336908, 1316204, 1300258, 1257071, 1191709,
            1120430, 1086136, 1041846, 963075, 940273, 895374)
birinci <- c(468944, 467915, 482157, 483173, 477710, 473400, 451887, 431276,
             415699, 390243, 401184, 388886, 392724, 383482)
ikinci <- c(427342, 423977, 435261, 426936, 420386, 413516, 403163, 380046,
            358850, 351914, 322126, 295073, 288209, 273052)
ucuncu <- c(218884, 225438, 244831, 243765, 240039, 236177, 229844, 216731,
            200452, 196992, 181846, 159559, 150296, 138465)
dorduncu_uzeri <- c(170608, 169645, 177925, 171037, 167279, 165785, 159436, 149938,
                    138772, 139950, 130207, 114068, 105983, 96544)

pay_birinci <- birinci / toplam * 100
pay_ikinci <- ikinci / toplam * 100
pay_ucuncu <- ucuncu / toplam * 100
pay_dorduncu <- dorduncu_uzeri / toplam * 100

fig4 <- plot_ly(x = yillar_sira, y = pay_birinci, type = "scatter", mode = "lines",
                stackgroup = "one", name = "1. çocuk", fillcolor = "#1F3864",
                line = list(width = 0.5, color = "#1F3864")) %>%
  add_trace(y = pay_ikinci, name = "2. çocuk", fillcolor = "#5B7DB1",
            line = list(width = 0.5, color = "#5B7DB1")) %>%
  add_trace(y = pay_ucuncu, name = "3. çocuk", fillcolor = "#C9A84C",
            line = list(width = 0.5, color = "#C9A84C")) %>%
  add_trace(y = pay_dorduncu, name = "4+ çocuk", fillcolor = "#9E7A1A",
            line = list(width = 0.5, color = "#9E7A1A")) %>%
  layout(
    xaxis = list(title = ""),
    yaxis = list(title = "Pay (%)", range = c(0, 100)),
    legend = list(orientation = "h", y = -0.2),
    plot_bgcolor = "rgba(0,0,0,0)", paper_bgcolor = "rgba(0,0,0,0)"
  )
fig4
```

::: {.callout-important}
**Kaynak:** TÜİK, Annenin Yaş Grubu ve Doğum Sırasına Göre Doğumlar. **Birinci çocuğun payı 2012'deki %36,2'den 2025'te %42,8'e yükselmiştir** — bu, ailelerin giderek artan oranda tek çocukta kaldığının doğrudan göstergesidir. İkinci çocuk payı aynı dönemde %33,0'dan %30,5'e gerilemiştir.
:::

### Ortalama Anne Yaşı ve İlk Doğum Yaşı Trendi

```{r}
#| echo: false
#| warning: false
#| fig-width: 9
#| fig-height: 5

yillar_yas <- 2014:2025
ort_anne_yasi <- c(28.37, 28.49, 28.60, 28.70, 28.86, 28.94, 29.00, 29.13, 29.17, 29.22, 29.31, 29.42)
ilk_dogum_yasi <- c(25.51, 25.68, 25.86, 26.03, 26.24, 26.40, 26.54, 26.74, 26.83, 27.02, 27.26, 27.46)

fig5 <- plot_ly(x = yillar_yas, y = ort_anne_yasi, type = "scatter", mode = "lines+markers",
                name = "Ortalama anne yaşı (tüm doğumlar)", line = list(color = "#1F3864", width = 2.5)) %>%
  add_trace(y = ilk_dogum_yasi, name = "İlk doğumdaki ortalama anne yaşı",
            line = list(color = "#9E7A1A", width = 2.5)) %>%
  layout(
    xaxis = list(title = "", dtick = 1),
    yaxis = list(title = "Yaş", range = c(25, 30)),
    legend = list(orientation = "h", y = -0.2),
    plot_bgcolor = "rgba(0,0,0,0)", paper_bgcolor = "rgba(0,0,0,0)"
  )
fig5
```

::: {.callout-note}
**Kaynak:** TÜİK, Temel Doğurganlık Göstergeleri. İlk doğum yaşı 2014–2025 arasında 25,5'ten 27,5'e yükselmiştir — bu artış, doğurganlık çağının etkin penceresini sıkıştırarak ikinci çocuğa geçiş için kalan biyolojik zamanı azaltmaktadır.
:::

### İllere Göre TDH — En Yüksek ve En Düşük 15 İl (2025)

```{r}
#| echo: false
#| warning: false
#| fig-width: 9
#| fig-height: 7

il_adi <- c("Bartın", "İzmir", "Eskişehir", "Ankara", "Zonguldak", "Edirne", "Kütahya", "Karabük",
            "Kırıkkale", "Giresun", "İstanbul", "Gümüşhane", "Kırklareli", "Uşak", "Çanakkale",
            "Şanlıurfa", "Şırnak", "Mardin", "Diyarbakır", "Siirt", "Ağrı", "Bitlis", "Muş",
            "Gaziantep", "Batman", "Adıyaman", "Van", "Kilis", "Hatay", "Hakkari")
tdh_il <- c(1.09, 1.10, 1.11, 1.11, 1.11, 1.12, 1.13, 1.14,
            1.14, 1.14, 1.14, 1.14, 1.15, 1.17, 1.17,
            3.15, 2.53, 2.23, 2.14, 2.11, 2.05, 2.05, 2.01,
            2.00, 2.00, 1.91, 1.87, 1.84, 1.81, 1.71)

df_il <- data.frame(il = il_adi, tdh = tdh_il)
df_il <- df_il[order(df_il$tdh), ]
df_il$il <- factor(df_il$il, levels = df_il$il)

fig6 <- plot_ly(df_il, y = ~il, x = ~tdh, type = "bar", orientation = "h",
                marker = list(color = ~tdh, colorscale = list(c(0, "#B33A3A"), c(1, "#1F3864")),
                              cmin = 1.0, cmax = 3.5),
                hovertemplate = "%{y}: %{x:.2f}<extra></extra>") %>%
  layout(
    xaxis = list(title = "TDH (çocuk sayısı)"),
    yaxis = list(title = ""),
    shapes = list(list(type = "line", x0 = 1.3, x1 = 1.3, y0 = -0.5, y1 = 29.5,
                        line = list(color = "#B33A3A", width = 1.5, dash = "dot"))),
    margin = list(l = 100),
    plot_bgcolor = "rgba(0,0,0,0)", paper_bgcolor = "rgba(0,0,0,0)"
  )
fig6
```

::: {.callout-note}
**Kaynak:** TÜİK, İllere Göre Toplam Doğurganlık Hızı 2025. Doğu ve Güneydoğu illeri ulusal ortalamanın belirgin biçimde üzerinde kalırken, Batı ve Kuzey illerinin çoğu lowest-low eşiğinin (1,3) altına düşmüştür.
:::

### İllere Göre TDH — Koroplet Harita (2025) {.unnumbered}

::: {.callout-important}
**Test aşaması:** Bu harita `rnaturalearth` paketiyle üretilmiştir, ilk deneme niteliğindedir. Render sonrası görünümü kontrol ediniz.
:::

```{r}
#| echo: false
#| warning: false
#| fig-width: 9
#| fig-height: 6

library(sf)
library(rnaturalearth)
library(dplyr)
library(plotly)

il_isimleri <- c("Adana", "Adıyaman", "Afyonkarahisar", "Ağrı", "Amasya", "Ankara", "Antalya", "Artvin", "Aydın", "Balıkesir", "Bilecik", "Bingöl", "Bitlis", "Bolu", "Burdur", "Bursa", "Çanakkale", "Çankırı", "Çorum", "Denizli", "Diyarbakır", "Edirne", "Elazığ", "Erzincan", "Erzurum", "Eskişehir", "Gaziantep", "Giresun", "Gümüşhane", "Hakkari", "Hatay", "Isparta", "Mersin", "İstanbul", "İzmir", "Kars", "Kastamonu", "Kayseri", "Kırklareli", "Kırşehir", "Kocaeli", "Konya", "Kütahya", "Malatya", "Manisa", "Kahramanmaraş", "Mardin", "Muğla", "Muş", "Nevşehir", "Niğde", "Ordu", "Rize", "Sakarya", "Samsun", "Siirt", "Sinop", "Sivas", "Tekirdağ", "Tokat", "Trabzon", "Tunceli", "Şanlıurfa", "Uşak", "Van", "Yozgat", "Zonguldak", "Aksaray", "Bayburt", "Karaman", "Kırıkkale", "Batman", "Şırnak", "Bartın", "Ardahan", "Iğdır", "Yalova", "Karabük", "Kilis", "Osmaniye", "Düzce")

tdh_2025 <- c(1.548, 1.915, 1.426, 2.055, 1.264, 1.11, 1.202, 1.231, 1.314, 1.247, 1.275, 1.517, 2.053, 1.223, 1.311, 1.325, 1.169, 1.281, 1.221, 1.253, 2.135, 1.123, 1.348, 1.302, 1.494, 1.108, 2.002, 1.137, 1.14, 1.707, 1.81, 1.224, 1.422, 1.138, 1.102, 1.588, 1.279, 1.385, 1.15, 1.224, 1.388, 1.528, 1.126, 1.401, 1.406, 1.699, 2.229, 1.215, 2.007, 1.318, 1.473, 1.254, 1.276, 1.414, 1.245, 2.108, 1.254, 1.242, 1.369, 1.219, 1.281, 1.228, 3.15, 1.167, 1.874, 1.235, 1.111, 1.49, 1.187, 1.329, 1.137, 1.998, 2.534, 1.093, 1.388, 1.613, 1.358, 1.137, 1.838, 1.707, 1.359)

tdh_data <- data.frame(il = il_isimleri, tdh = tdh_2025, stringsAsFactors = FALSE)

# Normalize Turkish characters for matching (lowercase, ASCII-fold common chars)
normalize_il <- function(x) {
  x <- tolower(x)
  x <- chartr("çğıöşü", "cgiosu", x)
  x <- gsub("i̇", "i", x)
  trimws(x)
}

tdh_data$il_norm <- normalize_il(tdh_data$il)

turkey_map <- ne_states(country = "turkey", returnclass = "sf")
turkey_map$il_norm <- normalize_il(turkey_map$name)

merged <- left_join(turkey_map, tdh_data, by = "il_norm")

# Report any unmatched provinces (visible in render log, not on page)
unmatched <- merged$name[is.na(merged$tdh)]
if (length(unmatched) > 0) {
  cat("Eşleşmeyen iller:", paste(unmatched, collapse = ", "), "\n")
}

p <- ggplot2::ggplot(merged) +
  ggplot2::geom_sf(ggplot2::aes(fill = tdh, text = paste0(name, ": ", round(tdh,2))), color = "white", linewidth = 0.15) +
  ggplot2::scale_fill_gradient2(low = "#1F3864", mid = "#C9A84C", high = "#B33A3A",
                                  midpoint = 1.6, name = "TDH") +
  ggplot2::theme_void() +
  ggplot2::theme(legend.position = "right")

ggplotly(p, tooltip = "text") %>%
  layout(plot_bgcolor = "rgba(0,0,0,0)", paper_bgcolor = "rgba(0,0,0,0)")
```

### Annenin Medeni Durumuna Göre Doğumlar, 2012–2025

```{r}
#| echo: false
#| warning: false
#| fig-width: 9
#| fig-height: 5

yillar_medeni <- 2012:2025
evli <- c(1245514, 1246429, 1296737, 1283250, 1263490, 1246675, 1206635, 1144859,
          1079832, 1045076, 1001894, 927014, 905469, 862481)
evli_disi <- c(27121+1046+8162+12762, 27940+1061+8754+13321, 29626+1103+9380+14242,
               29252+1093+9345+13968, 29962+1241+9363+12148, 29837+1268+9535+12943,
               27691+1152+9189+12404, 25660+1109+9471+10610, 23414+1032+8902+7250,
               23376+1051+9342+7291, 23228+1279+8822+6623, 21127+950+8690+5294,
               22848+909+8125+2922, 20282+721+7559+4331)

pay_evli <- evli / toplam * 100
pay_evli_disi <- evli_disi / toplam * 100

fig7 <- plot_ly(x = yillar_medeni, y = pay_evli, type = "bar", name = "Evli",
                marker = list(color = "#1F3864")) %>%
  add_trace(y = pay_evli_disi, name = "Evlilik dışı (hiç evlenmedi, boşandı, eşi öldü, bilinmeyen)",
            marker = list(color = "#9E7A1A")) %>%
  layout(
    barmode = "stack",
    xaxis = list(title = ""),
    yaxis = list(title = "Pay (%)", range = c(0, 100)),
    legend = list(orientation = "h", y = -0.25),
    plot_bgcolor = "rgba(0,0,0,0)", paper_bgcolor = "rgba(0,0,0,0)"
  )
fig7
```

::: {.callout-note}
**Kaynak:** TÜİK, İl ve Annenin Yasal Medeni Durumuna Göre Doğumlar. Türkiye'de doğumların ezici çoğunluğu (2025'te %96,3) evlilik içinde gerçekleşmektedir — bu yapı, Batı Avrupa'nın aksine, doğurganlık düşüşünün evlilik dışı doğurganlık artışıyla değil, evlilik içi parite davranışındaki değişimle açıklanması gerektiğini göstermektedir.
:::

### Doğum Aralıkları: 1→2 ve 2→3 Geçişleri Arasındaki Süre (2025)

```{r}
#| echo: false
#| warning: false
#| fig-width: 9
#| fig-height: 4.5

araliklar <- c("6-17 ay", "18-23 ay", "24-35 ay", "36-47 ay", "48-59 ay", "60+ ay")
pay_1_2 <- c(8.27, 10.22, 19.95, 16.90, 13.13, 31.52)
pay_2_3 <- c(5.67, 7.05, 13.82, 13.04, 12.22, 48.21)

fig8 <- plot_ly(x = araliklar, y = pay_1_2, type = "bar", name = "1→2 geçişi (1. ve 2. doğum arası)",
                marker = list(color = "#1F3864")) %>%
  add_trace(y = pay_2_3, name = "2→3 geçişi (2. ve 3. doğum arası)",
            marker = list(color = "#9E7A1A")) %>%
  layout(
    barmode = "group",
    xaxis = list(title = "Son iki doğum arasındaki ay aralığı"),
    yaxis = list(title = "Pay (%)"),
    legend = list(orientation = "h", y = -0.25),
    plot_bgcolor = "rgba(0,0,0,0)", paper_bgcolor = "rgba(0,0,0,0)"
  )
fig8
```

::: {.callout-note}
**Kaynak:** TÜİK, Annenin Doğum Sırasına Göre Son İki Doğumu Arasındaki Aylık Doğum Aralığı (2025). 2→3 geçişinde 60 ay (5 yıl) ve üzeri aralık bekleyenlerin payı (%48,2), 1→2 geçişine göre (%31,5) belirgin biçimde daha yüksektir — bu, ailelerin ikinci çocuktan üçüncüye geçerken daha uzun süre erteleme eğiliminde olduğunu göstermektedir.
:::

### Annenin Evlilik Süresine Göre Doğum Dağılımı (2025)

```{r}
#| echo: false
#| warning: false
#| fig-width: 9
#| fig-height: 4.5

evlilik_suresi <- c("<1 yıl", "1", "2", "3", "4", "5", "6", "7", "8", "9", "10-14", "15-19", "20+")
dogum_sayisi_es <- c(89791, 138533, 100227, 83558, 66693, 55598, 51069, 44190, 38263, 33549, 101045, 35701, 6915)
toplam_es <- sum(dogum_sayisi_es)
pay_es <- dogum_sayisi_es / toplam_es * 100

fig9 <- plot_ly(x = factor(evlilik_suresi, levels = evlilik_suresi), y = pay_es, type = "bar",
                marker = list(color = "#1F3864"),
                hovertemplate = "Evlilik süresi: %{x}<br>Pay: %{y:.1f}%<extra></extra>") %>%
  layout(
    xaxis = list(title = "Evlilik süresi (yıl)"),
    yaxis = list(title = "Doğumların payı (%)"),
    plot_bgcolor = "rgba(0,0,0,0)", paper_bgcolor = "rgba(0,0,0,0)"
  )
fig9
```

::: {.callout-note}
**Kaynak:** TÜİK, İl ve Annenin Evlilik Süresine Göre Doğumlar (2025; bilinmeyen kategorisi hariç tutulmuştur). Doğumlar evliliğin ilk yılında en yüksek yoğunluğa ulaşmakta (%16,4), ardından düzenli biçimde azalmaktadır — bu örüntü, evlilik sonrası ilk çocuğun hızla geldiğini, ancak sonraki doğumların zaman içinde seyreldiğini göstermektedir.
:::

### İllere Göre TDH'de 10 Yıllık Değişim (2015–2025)

```{r}
#| echo: false
#| warning: false
#| fig-width: 9
#| fig-height: 13

il_degisim <- c("Kastamonu", "Çanakkale", "Bolu", "Kırklareli", "Balıkesir", "Edirne", "Yalova", "Karabük", "Zonguldak", "Bilecik", "Eskişehir", "Tunceli", "Kütahya", "Sinop", "Burdur", "Bartın", "Isparta", "Çankırı", "Giresun", "Artvin", "Rize", "Tokat", "Erzincan", "Manisa", "Sakarya", "Amasya", "Aydın", "Muğla", "Tekirdağ", "Ordu", "Samsun", "Trabzon", "Uşak", "Kırıkkale", "Gümüşhane", "Kırşehir", "Bursa", "Denizli", "Malatya", "İzmir", "Çorum", "Elazığ", "Afyonkarahisar", "Ankara", "Nevşehir", "Kocaeli", "Konya", "Niğde", "Türkiye", "Sivas", "İstanbul", "Mersin", "Adana", "Ardahan", "Antalya", "Osmaniye", "Karaman", "Kayseri", "Aksaray", "Yozgat", "Bayburt", "Bingöl", "Hatay", "Kahramanmaraş", "Adıyaman", "Erzurum", "Kars", "Hakkari", "Diyarbakır", "Gaziantep", "Kilis", "Mardin", "Batman", "Şanlıurfa", "Bitlis", "Iğdır", "Siirt", "Muş", "Van", "Şırnak", "Ağrı")

degisim <- c(-0.35, -0.38, -0.38, -0.41, -0.41, -0.41, -0.43, -0.44, -0.45, -0.45, -0.45, -0.46, -0.46, -0.47, -0.48, -0.49, -0.5, -0.51, -0.51, -0.51, -0.52, -0.52, -0.52, -0.52, -0.52, -0.53, -0.54, -0.56, -0.57, -0.58, -0.58, -0.58, -0.58, -0.59, -0.59, -0.6, -0.6, -0.61, -0.61, -0.62, -0.63, -0.64, -0.66, -0.66, -0.66, -0.68, -0.68, -0.72, -0.74, -0.74, -0.74, -0.75, -0.78, -0.78, -0.78, -0.79, -0.8, -0.81, -0.82, -0.85, -0.9, -0.9, -0.94, -0.94, -0.96, -1.02, -1.06, -1.06, -1.08, -1.19, -1.19, -1.23, -1.25, -1.27, -1.35, -1.44, -1.45, -1.48, -1.5, -1.56, -1.78)

df_deg <- data.frame(il = il_degisim, degisim = degisim)
df_deg <- df_deg[order(-df_deg$degisim), ]
df_deg$il <- factor(df_deg$il, levels = df_deg$il)

fig10 <- plot_ly(df_deg, y = ~il, x = ~degisim, type = "bar", orientation = "h",
                 marker = list(color = ~degisim, colorscale = list(c(0, "#B33A3A"), c(1, "#C9A84C")),
                               cmin = -1.8, cmax = -0.3),
                 hovertemplate = "%{y}: %{x:.2f}<extra></extra>") %>%
  layout(
    xaxis = list(title = "TDH değişimi, 2015→2025 (puan)"),
    yaxis = list(title = "", tickfont = list(size = 9)),
    margin = list(l = 110),
    height = 1100,
    plot_bgcolor = "rgba(0,0,0,0)", paper_bgcolor = "rgba(0,0,0,0)"
  )
fig10
```

::: {.callout-important}
**Kaynak:** TÜİK, İllere Göre Toplam Doğurganlık Hızı (yazar hesaplaması). En çarpıcı bulgu: **en yüksek düşüşü yaşayan iller, geleneksel olarak en yüksek doğurganlığa sahip Doğu/Güneydoğu illeridir** (Ağrı −1,78, Şırnak −1,56, Van −1,50). Bu, bölgesel doğurganlık yakınsamasının hızla gerçekleştiğini, "yüksek doğurganlık bölgesi" kavramının giderek tarihsel bir kategoriye dönüştüğünü göstermektedir.
:::

### Lowest-Low İl Sayısı Trendi (TDH < 1,30)

```{r}
#| echo: false
#| warning: false
#| fig-width: 9
#| fig-height: 5

yillar_ll <- 2009:2025
ll_sayisi <- c(0, 0, 0, 0, 0, 0, 0, 0, 0, 0, 0, 1, 3, 8, 19, 25, 38)

fig11 <- plot_ly(x = yillar_ll, y = ll_sayisi, type = "scatter", mode = "lines+markers",
                 fill = "tozeroy", fillcolor = "rgba(179,58,58,0.15)",
                 line = list(color = "#B33A3A", width = 2.5),
                 marker = list(color = "#B33A3A", size = 6),
                 hovertemplate = "Yıl: %{x}<br>İl sayısı: %{y}<extra></extra>") %>%
  layout(
    xaxis = list(title = "", dtick = 2),
    yaxis = list(title = "Lowest-low il sayısı (81 il içinde)"),
    plot_bgcolor = "rgba(0,0,0,0)", paper_bgcolor = "rgba(0,0,0,0)"
  )
fig11
```

::: {.callout-important}
**Kaynak:** TÜİK, İllere Göre Toplam Doğurganlık Hızı (yazar hesaplaması). 2019'a kadar tek bir il bile lowest-low eşiğinin (1,30) altına düşmemişken, **2025'te 81 ilin 38'i** bu eşiğin altındadır — altı yılda neredeyse sıfırdan ile yarısına çıkan bu hız, krizin coğrafi yayılımının ne kadar hızlandığını göstermektedir.
:::

### Eğitim Durumuna Göre TDH (2019–2025)

```{r}
#| echo: false
#| warning: false
#| fig-width: 9
#| fig-height: 5

yillar_egitim <- 2019:2025
okuma_yazma_yok <- c(3.65, 3.22, 2.97, 2.76, 2.46, 2.66, 2.07)
ilkokul <- c(2.86, 2.40, 2.33, 2.21, 2.40, 2.37, 2.51)
ilkogretim <- c(2.32, 2.26, 2.26, 2.25, 2.13, 2.17, 2.03)
lise <- c(1.50, 1.48, 1.44, 1.42, 1.34, 1.32, 1.25)
yuksekogretim <- c(1.56, 1.49, 1.43, 1.36, 1.30, 1.22, 1.24)

fig12 <- plot_ly(x = yillar_egitim, y = okuma_yazma_yok, type = "scatter", mode = "lines+markers",
                 name = "Okuryazar değil / okul bitirmemiş", line = list(color = "#B33A3A", width = 2)) %>%
  add_trace(y = ilkokul, name = "İlkokul mezunu", line = list(color = "#9E7A1A", width = 2)) %>%
  add_trace(y = ilkogretim, name = "İlköğretim/ortaokul mezunu", line = list(color = "#C9A84C", width = 2)) %>%
  add_trace(y = lise, name = "Lise mezunu", line = list(color = "#5B7DB1", width = 2)) %>%
  add_trace(y = yuksekogretim, name = "Yükseköğretim mezunu", line = list(color = "#1F3864", width = 2.5)) %>%
  layout(
    xaxis = list(title = "", dtick = 1),
    yaxis = list(title = "TDH (çocuk sayısı)"),
    legend = list(orientation = "h", y = -0.3),
    plot_bgcolor = "rgba(0,0,0,0)", paper_bgcolor = "rgba(0,0,0,0)"
  )
fig12
```

::: {.callout-note}
**Kaynak:** TÜİK, Annenin Eğitim Durumuna Göre Toplam Doğurganlık Hızı. Eğitim düzeyi ile doğurganlık arasındaki ters ilişki belirgin biçimde sürmektedir, ancak **2025'te lise ve yükseköğretim mezunları arasındaki fark neredeyse kapanmıştır** (1,25 ve 1,24) — bu, doğurganlık baskısının artık yalnızca düşük eğitimli kesimle sınırlı olmadığını, eğitimli orta sınıfa da yayıldığını göstermektedir.
:::

### Kent/Kır Yoğunluğuna Göre TDH (2023–2025)

```{r}
#| echo: false
#| warning: false
#| fig-width: 9
#| fig-height: 5

yillar_kentkir <- c(2023, 2024, 2025)
kir <- c(1.803, 1.837, 1.752)
orta_yogun <- c(1.641, 1.584, 1.529)
yogun_kent <- c(1.432, 1.398, 1.330)

fig13 <- plot_ly(x = yillar_kentkir, y = kir, type = "bar", name = "Kır (seyrek nüfuslu)",
                 marker = list(color = "#9E7A1A")) %>%
  add_trace(y = orta_yogun, name = "Orta yoğun kent", marker = list(color = "#5B7DB1")) %>%
  add_trace(y = yogun_kent, name = "Yoğun kent", marker = list(color = "#1F3864")) %>%
  layout(
    barmode = "group",
    xaxis = list(title = "", dtick = 1),
    yaxis = list(title = "TDH (çocuk sayısı)"),
    legend = list(orientation = "h", y = -0.25),
    plot_bgcolor = "rgba(0,0,0,0)", paper_bgcolor = "rgba(0,0,0,0)"
  )
fig13
```

::: {.callout-note}
**Kaynak:** TÜİK, İl ve Kent-Kır Sınıflamasına Göre Toplam Doğurganlık Hızı. Kır ve yoğun kent arasındaki fark sistematik olarak korunmaktadır (2025'te 0,42 puan), ancak her üç kategori de aynı yönde düşüş göstermektedir — kırsal alanların "doğurganlık tamponu" işlevi giderek zayıflamaktadır.
:::

### İllere Göre İlk Doğumdaki Ortalama Anne Yaşı (2025)

```{r}
#| echo: false
#| warning: false
#| fig-width: 9
#| fig-height: 7

il_yas <- c("Şanlıurfa", "Ağrı", "Muş", "Kilis", "Gaziantep", "Kahramanmaraş", "Bitlis", "Niğde",
            "Siirt", "Hatay", "Osmaniye", "Şırnak", "Mardin", "Afyonkarahisar", "Kars",
            "Artvin", "Tunceli", "İstanbul", "Rize", "Trabzon", "İzmir", "Ankara",
            "Muğla", "Eskişehir", "Yalova", "Antalya", "Bolu", "Çanakkale", "Kocaeli",
            "Kırklareli", "Gümüşhane", "Erzincan")
yas_il <- c(24.42, 24.72, 24.90, 25.12, 25.29, 25.60, 25.67, 25.77,
            25.85, 25.88, 25.90, 25.94, 26.06, 26.09, 26.12,
            28.99, 28.86, 28.92, 28.74, 28.69, 28.68, 28.60,
            28.59, 28.59, 28.40, 28.28, 28.25, 28.10, 27.98,
            28.02, 27.98, 27.96)

df_yas <- data.frame(il = il_yas, yas = yas_il)
df_yas <- df_yas[order(df_yas$yas), ]
df_yas$il <- factor(df_yas$il, levels = df_yas$il)

fig14 <- plot_ly(df_yas, y = ~il, x = ~yas, type = "bar", orientation = "h",
                 marker = list(color = ~yas, colorscale = list(c(0, "#B33A3A"), c(1, "#1F3864")),
                               cmin = 24, cmax = 29),
                 hovertemplate = "%{y}: %{x:.1f} yaş<extra></extra>") %>%
  layout(
    xaxis = list(title = "İlk doğumdaki ortalama anne yaşı", range = c(22,30)),
    yaxis = list(title = ""),
    margin = list(l = 110),
    plot_bgcolor = "rgba(0,0,0,0)", paper_bgcolor = "rgba(0,0,0,0)"
  )
fig14
```

::: {.callout-note}
**Kaynak:** TÜİK, İllere Göre İlk Doğumdaki Ortalama Anne Yaşı (en düşük/en yüksek 15 il; 81 ilin tam haritası yakında eklenecektir). Şanlıurfa (24,4) ile Artvin (28,99) arasındaki 4,6 yıllık fark, ilk doğum yaşının bölgesel olarak ne denli farklılaştığını göstermektedir — bu fark, doğrudan biyolojik pencere ile parite geçiş olasılığını da bölgesel olarak şekillendirmektedir (bkz. PPR ve HWP Analizi sekmesi).
:::

### Kaba Doğum Hızı: İllere Göre (2025)

```{r}
#| echo: false
#| warning: false
#| fig-width: 9
#| fig-height: 7

il_kdh <- c("Zonguldak", "Bartın", "Giresun", "Sinop", "Edirne", "Karabük", "Kırklareli", "Çanakkale",
            "Kütahya", "Balıkesir", "Çorum", "Kırıkkale", "Kastamonu", "İzmir", "Artvin",
            "Şanlıurfa", "Şırnak", "Mardin", "Siirt", "Diyarbakır", "Batman", "Ağrı",
            "Bitlis", "Muş", "Van", "Gaziantep", "Hakkari", "Kilis", "Adıyaman", "Iğdır")
kdh_il <- c(6.62, 6.82, 6.88, 7.20, 7.23, 7.31, 7.38, 7.40,
            7.40, 7.49, 7.55, 7.62, 7.63, 7.65, 7.76,
            23.94, 21.10, 17.90, 17.42, 17.13, 16.61, 16.60,
            16.59, 16.02, 15.80, 15.58, 14.99, 14.72, 13.59, 12.57)

df_kdh <- data.frame(il = il_kdh, kdh = kdh_il)
df_kdh <- df_kdh[order(df_kdh$kdh), ]
df_kdh$il <- factor(df_kdh$il, levels = df_kdh$il)

fig15 <- plot_ly(df_kdh, y = ~il, x = ~kdh, type = "bar", orientation = "h",
                 marker = list(color = ~kdh, colorscale = list(c(0, "#1F3864"), c(1, "#B33A3A")),
                               cmin = 6, cmax = 24),
                 hovertemplate = "%{y}: %{x:.1f}‰<extra></extra>") %>%
  layout(
    xaxis = list(title = "Kaba doğum hızı (‰)"),
    yaxis = list(title = ""),
    margin = list(l = 110),
    plot_bgcolor = "rgba(0,0,0,0)", paper_bgcolor = "rgba(0,0,0,0)"
  )
fig15
```

::: {.callout-note}
**Kaynak:** TÜİK, İllere Göre Kaba Doğum Hızı 2025 (en düşük/en yüksek 15 il). Şanlıurfa'nın kaba doğum hızı (23,9‰) Zonguldak'ın (6,6‰) yaklaşık 3,6 katıdır. Kaba doğum hızı nüfus yapısından (genç nüfus oranı) da etkilendiği için TDH'ye göre bölgesel farkları daha da büyük göstermektedir.
:::

## PPR ve HWP Analizi

Parite geçiş oranları, HWP ayrıştırma bulguları ve karşı-olgusal senaryolar — sitenin özgün analitik katkısı.

*Bu bölümün içeriği hazırlanıyor.*

## Nüfus Yapısı ve Projeksiyon

Nüfus piramidi, kohort büyüklükleri, bağımlılık oranları ve 2025–2060 projeksiyonları.

*Bu bölümün içeriği hazırlanıyor.*

## Uluslararası Karşılaştırmalar

TDH ve OADR'nin OECD ve dünya ülkeleriyle karşılaştırması, norm difüzyon asimetrisi.

*Bu bölümün içeriği hazırlanıyor.*

## Evlilik ve Aile Yapısı

Evlenme/boşanma hızları, hanehalkı büyüklüğü ve kompozisyonu.

*Bu bölümün içeriği hazırlanıyor.*

## İstihdam ve Kadın İşgücü

Kadın işgücüne katılımı, istihdam oranları ve doğurganlıkla kesişimi.

*Bu bölümün içeriği hazırlanıyor.*

## Ekonomi, Konut ve Yaşam Maliyeti

Konut fiyat endeksi, hanehalkı harcama yapısı, gelir dağılımı.

*Bu bölümün içeriği hazırlanıyor.*

## Eğitim

Okullaşma oranları, eğitim düzeyine göre doğurganlık farkı.

*Bu bölümün içeriği hazırlanıyor.*

## Sağlık, Yaşlanma ve Mortalite

Yaşam beklentisi, yaşlı nüfus oranı, bebek ölüm hızı.

*Bu bölümün içeriği hazırlanıyor.*

## Göç

İç göç, net göç hızı, yabancı nüfus trendleri.

*Bu bölümün içeriği hazırlanıyor.*

## Politika Karşılaştırmaları

OECD aile politikası harcamaları, ebeveyn izni, kreş kapsama oranları.

*Bu bölümün içeriği hazırlanıyor.*

:::

---

📥 Veri kaynakları: TÜİK (ADNKS, Doğum İstatistikleri, İşgücü İstatistikleri), OECD Family Database, World Bank, UN Population Prospects, SGK.
