---
title: "Veri ve Grafikler"
toc: true
---

Türkiye'nin demografik göstergeleri — interaktif grafikler ve veri kaynakları. Tüm görseller üzerinde fare ile detay görebilir, yakınlaştırabilir ve veri indirebilirsiniz.

## Temel Göstergeler

```{r}
#| echo: false
#| warning: false
#| fig-width: 9
#| fig-height: 5

library(plotly)

# TDH zaman serisi
yillar <- 2001:2025
tdh <- c(2.38, 2.31, 2.23, 2.23, 2.19, 2.17, 2.15, 2.14, 2.10, 2.08,
         2.05, 2.09, 2.11, 2.17, 2.14, 2.11, 2.07, 1.99, 1.88, 1.76,
         1.70, 1.62, 1.51, 1.48, 1.42)

fig <- plot_ly(x = yillar, y = tdh, type = "scatter", mode = "lines+markers",
               line = list(color = "#1F3864", width = 2.5),
               marker = list(color = "#1F3864", size = 5),
               hovertemplate = "Yıl: %{x}<br>TDH: %{y:.2f}<extra></extra>") %>%
  layout(
    title = list(text = "Toplam Doğurganlık Hızı (TDH), 2001–2025",
                 font = list(color = "#1F3864", size = 16)),
    xaxis = list(title = "", dtick = 2),
    yaxis = list(title = "TDH", range = c(1.0, 2.5)),
    shapes = list(
      list(type = "line", x0 = 2001, x1 = 2025,
           y0 = 2.1, y1 = 2.1,
           line = list(color = "#9E7A1A", width = 1.5, dash = "dash")),
      list(type = "line", x0 = 2001, x1 = 2025,
           y0 = 1.3, y1 = 1.3,
           line = list(color = "#B33A3A", width = 1.5, dash = "dot"))
    ),
    annotations = list(
      list(x = 2003, y = 2.13, text = "Yenilenme düzeyi (2,1)",
           showarrow = FALSE, font = list(size = 10, color = "#9E7A1A")),
      list(x = 2003, y = 1.33, text = "Lowest-low eşiği (1,3)",
           showarrow = FALSE, font = list(size = 10, color = "#B33A3A"))
    ),
    plot_bgcolor = "rgba(0,0,0,0)",
    paper_bgcolor = "rgba(0,0,0,0)"
  )

fig
```

::: {.callout-note}
**Veri kaynağı:** TÜİK, Doğum İstatistikleri. Veriler yıl ortası tahminlerine dayalı dönemsel TDH değerleridir.
:::

## PPR₁ Trendi

```{r}
#| echo: false
#| warning: false
#| fig-width: 9
#| fig-height: 5

# PPR1 trendi (mevcut veri noktaları)
yillar_ppr <- c(2013, 2016, 2018, 2020, 2022, 2024, 2025)
ppr1 <- c(0.906, 0.870, 0.830, 0.790, 0.760, 0.725, 0.712)

fig2 <- plot_ly(x = yillar_ppr, y = ppr1, type = "scatter", mode = "lines+markers",
                line = list(color = "#1F3864", width = 2.5),
                marker = list(color = "#1F3864", size = 7),
                hovertemplate = "Yıl: %{x}<br>PPR₁: %{y:.3f}<extra></extra>") %>%
  layout(
    title = list(text = "PPR₁ (1→2 Çocuk Geçiş Oranı) Trendi",
                 font = list(color = "#1F3864", size = 16)),
    xaxis = list(title = "", dtick = 1),
    yaxis = list(title = "PPR₁", range = c(0.60, 0.95)),
    shapes = list(
      list(type = "line", x0 = 2013, x1 = 2025,
           y0 = 0.70, y1 = 0.70,
           line = list(color = "#B33A3A", width = 2, dash = "dash"))
    ),
    annotations = list(
      list(x = 2015, y = 0.71, text = "Kritik eşik (0,70)",
           showarrow = FALSE, font = list(size = 11, color = "#B33A3A"))
    ),
    plot_bgcolor = "rgba(0,0,0,0)",
    paper_bgcolor = "rgba(0,0,0,0)"
  )

fig2
```

## İl Bazlı Veriler

*Harita görselleştirmesi eklenecek — lowest-low il dağılımı.*

---

📥 [Temel veri setini indir (Excel)](#) · Kaynak: TÜİK ADNKS, Doğum İstatistikleri
